ACORDAO-COMPLETO-2401422

ACÓRDÃO 905/2020 ATA 12/2020 - PLENÁRIO

VISTOS, relatados e discutidos estes embargos de declaração opostos pelo Consórcio Camargo Corrêa / Andrade Gutierrez / Siemens (Consorcio Construtor Metrosal) , integrado pelas empresas Andrade Gutierrez Engenharia S/A, Siemens Aktiengesellschaft, e Construções e Comércio Camargo Correa S/A, em face do Acórdão 1651/2019-TCU-Plenário, proferido na sessão do dia 17/7/2019 ao apreciar matérias ventiladas neste processo de monitoramento acerca da execução das obras do Metrô de Salvador, pertinentes às medidas outrora determinadas pelos Acórdãos 2873/2008, 2366/2009, 2681/2010, 3404/2010, 3253/2011, 519/2012 e 750/2017, todos do Plenário,
ACORDAM os Ministros do Tribunal de Contas da União, reunidos em sessão de Plenário, ante as razões expostas pelo Relator, em:
9.1. conhecer os embargos de declaração com fundamento nos art. 34, § 1º, da Lei 8.443/1992, e, no mérito, negar-lhes provimento, em virtude do não reconhecimento da adoção de premissa fática equivocada na deliberação embargada, ventilada nas razões recursais ora apresentadas;
9.2. sem embargo do disposto no subitem 9.1 retro, adotar as demais medidas sugeridas no pronunciamento da SeinfraUrbana, conforme os subitens a seguir, com fundamento nos arts. 1º, incisos II e XIX, 230, 243 e 250, inciso II, do Regimento Interno/TCU;
9.3. determinar à Companhia de Transportes do Estado da Bahia - CTB que, no prazo de 90 (noventa) dias, efetue o levantamento dos créditos que a Administração Pública detém junto ao Consórcio Metrosal por força da execução defeituosa do Contrato SA-01/1999, adotando as seguintes providências, dentre outras que entender pertinentes para resguardar a Administração Pública:
9.3.1. atualizar o quadro que integra o item "c" do seu expediente "OF. DIPRE Nº 150/2018" quanto aos itens relacionados ao Contrato SA-01/1999 e, no caso de ainda não ter havido anuência da concessionária às decisões tomadas pela CTB quanto ao atendimento aos pleitos elencados nesse quadro, adotar a quantia pleiteada para efeitos do levantamento dos possíveis débitos do Consórcio Metrosal;
9.3.2.  considerar as pendências apontadas nos relatórios elaborados pela empresa Metro de Madrid S.A. denominados "OBRA CIVIL E ARQUITETURA" e "SISTEMAS DE SUBESTAÇÕES, LINHA AÉREA E DISTRIBUIÇÃO DE ENERGIA", indicando as providências adotadas (correção pelo Metrosal, correção pela concessionária, ressarcimento à concessionária, inclusão no encontro de contas do Metrosal, entendimento de que a correção é desnecessária etc.) ;
9.3.3. incluir os superfaturamentos quantitativos indicados no documento "Relatório de Situação Atual - Tramo II", datado de novembro/2012, de autoria do consórcio supervisor Engevix/UFC, peça mencionada no item "h" do expediente "OF. DIPRE Nº 150/2018";
9.4. tornar insubsistentes as determinações constantes dos subitens 9.3.3.8 e 9.3.3.9 do Acórdão 1651/2019-TCU-Plenário; 
9.5. informar à Companhia de Transportes do Estado da Bahia - CTB e às empresas que integram o Consórcio Metrosal que, mesmo procedendo-se ao levantamento dos créditos que a Administração Pública detém junto ao Consórcio Metrosal por força da execução defeituosa do Contrato SA-01/1999, a redução da garantia de execução contratual, por se encontrar estritamente vinculada à aceitação do Contrato SA-01, somente poderá ser reduzida após este Tribunal deliberar acerca da resolução das pendências elencadas nos itens 9.1.1, 9.1.2, 9.1.3 e 9.1.4 do Acórdão 1.847/2013-TCU-Plenário, e
9.6. dar ciência deste acórdão à Companhia de Transportes do Estado da Bahia (CTB) , à Companhia Brasileira de Trens Urbanos (CBTU) , às empresas integrantes do Consórcio Metrosal e à Concessionária Companhia do Metrô da Bahia.

Embargos de declaração interposto contra acórdão que apreciou monitoramento de deliberações sobre a fiscalização nas obras de implantação da Linha 1 (integrada pelos tramos I e II) do sistema metroviário do município de Salvador/BA.

Companhia Brasileira de Trens Urbanos (CBTU); Companhia de Transportes de Salvador (CTS); Companhia de Transportes da Bahia (CTB).

3. Interessados/Responsáveis/Recorrentes:
3.1. Interessados: Companhia Brasileira de Trens Urbanos - CBTU, CNPJ 42.357.483/000126; Companhia de Transportes da Bahia - CTB, CNPJ 03.231.999/000178; Consórcio Construtor Metrosal, CNPJ 03.756.037/000132; Construções e Comércio Camargo Correa S.A., CNPJ 61.522.512/000102; Siemens Aktiengesellschaft, CNPJ 05.721.156/000185; Consórcio Bonfim, CNPJ 13.619.912/000279; Bombardier Transportation Brasil Ltda., CNPJ 00.811.185/000114; Bombardier European Investments SLU; MPE Montagens e Projetos Especiais S.A., CNPJ 31.876.709/0001/89; Sondotecnica Engenharia de Solos S.A., CNPJ 33.386.210/000119; e CCR Companhia do Metrô da Bahia, CNPJ 18.891.185/000137.
3.2. Responsáveis: Andrade Gutierrez Engenharia S/A (17.262.213/0001-94); Carlos Von Beckerath Gordilho (XXX.366.915-XX); Denival Damasceno Chaves (XXX.477.735-XX); Fernando Durao Schleder (XXX.709.507-XX); Flávio Mota Monteiro (XXX.036.208-XX); Frederico Pires da Silva (XXX.602.507-XX); Ivan Carlos Alves Barbosa (XXX.422.635-XX); Janary Teixeira de Castro (XXX.535.875-XX); João Luiz da Silva Dias (XXX.089.806-XX); José Hamilton da Silva Bastos (XXX.283.855-XX); Luiz Fernando Tavares Vilar (XXX.645.705-XX); Luiz Otávio Ziza Mota Valadares (XXX.627.386-XX); Nestor Duarte Guimarães Neto (XXX.289.805-XX); Pedro Antonio Dantas Costa Cruz (XXX.611.405-XX).
3.3. Recorrentes: Consorcio Construtor Metrosal (03.756.037/0001-32), integrado pelas empresas Andrade Gutierrez Engenharia S/A (17.262.213/0001-94); Siemens Aktiengesellschaft (05.721.156/0001-85); Construções e Comércio Camargo Correa S/A (61.522.512/0001-02).

Aroldo Cedraz.

13.1. Ministros presentes: José Mucio Monteiro (Presidente), Walton Alencar Rodrigues, Benjamin Zymler, Augusto Nardes, Aroldo Cedraz, Raimundo Carreiro, Ana Arraes, Bruno Dantas e Vital do Rêgo.
13.2. Ministro que alegou impedimento na Sessão: Aroldo Cedraz.
13.3. Ministros-Substitutos presentes: Augusto Sherman Cavalcanti (Relator), Marcos Bemquerer Costa, André Luís de Carvalho e Weder de Oliveira.

ACORDAO-COMPLETO-2426359

Acórdão de Relação 2323/2020 - Plenário

Acórdão de Relação

CONSÓRCIO CAMARGO CORRÊA / ANDRADE GUTIERREZ / SIEMENS

AUGUSTO SHERMAN

Ministro-Substituto Augusto Sherman Cavalcanti.

Tratam-se de embargos de declaração opostos pelo Consórcio Camargo Corrêa/ Andrade Gutierrez/ Siemens (Consórcio Construtor Metrosal) em face do Acórdão 1651/2019-TCU-Plenário, proferido na sessão do dia 17/7/2019, ao apreciar matérias ventiladas neste processo de monitoramento acerca da execução das obras do Metrô de Salvador, pertinentes às medidas outrora determinadas por outros acórdãos (Acórdãos 2873/2008, 2366/2009, 2681/2010, 3404/2010, 3253/2011, 519/2012 e 750/2017, todos do Plenário) .
2.	Por meio do referido acórdão, sobre o qual são opostos embargos, este Tribunal decidiu:
"9.1. indeferir os pedidos formulados pelo Consórcio Metrosal (e pelas empresas dele integrantes) no sentido da (i) liberação das garantias de execução do contrato e de adiantamento, ou alternativamente (ii) da redução de seu valor, ou (iii) alternativamente da substituição da fiança bancária por fiança corporativa, conforme as razões expostas pelo Relator;
9.2. manter inalterada a cautelar obstativa de aceitação provisória ou definitiva das obras objeto do Contrato SA01/1999, Tramos I e II, e de quitação ao Consórcio Metrosal relativamente à execução de tal contrato, adotadas nos termos dos itens 9.1 e 9.2 do Acórdão 1.847/2013Plenário; 
9.3. determinar à SeinfraUrbana, unidade técnica especializada responsável pela continuidade dos procedimentos de monitoramento, que: 
9.3.1. analise as informações apresentadas a este Tribunal em atendimento ao Ofício 1760/2018-TCU-Secex/BA, acostadas à peça 919, bem como as informações recentemente apresentadas pelo Consórcio Metrosal acerca da validade e suficiência das garantias prestadas (vide item 27 da manifestação do Relator) e apresente propostas tendentes a solucionar aquelas questões que ainda não tiverem sido concluídas no âmbito do monitoramento;
9.3.2. reúna informações atualizadas sobre o cumprimento dos requisitos estabelecidos nos itens 9.1 a 9.1.9 do Acórdão 3254/2011-TCU-Plenário acerca das garantias prestadas pelas empresas e produza as informações necessárias ao cumprimento do disposto nos subitens 9.7, in fine, e 9.8 do Acórdão 2861/2018-TCU-Plenário, de forma a apresentar subsídio suficiente a que as garantias possam ser objeto de ações de execução ou de salvaguardas em caso de arresto de bens, determinando-se os valores não cobertos por tais garantias (por insuficiência ou invalidade) quanto ao débito objeto do acórdão condenatório;
9.3.3. efetue a análise das questões pendentes nestes autos incluindo, se necessário, a realização de eventuais novas diligências saneadoras capazes de obter esclarecimentos junto à CBTU e à CTB, acerca das seguintes questões:
9.3.3.1. a aceitabilidade técnica das soluções implementadas para corrigir as infiltrações da via subterrânea;
9.3.3.2. grau de implementação das recomendações constantes dos relatórios apresentados pela empresa Metrô de Madrid e pela Concessionária CCR;
9.3.3.3. estágio e possibilidade de cumprimento de todas as condições estabelecidas por este Tribunal e por exigências técnicas para que as obras possam ser dadas como concluídas e aceitas sob o aspecto operacional;
9.3.3.4. estágio e possibilidade de cumprimento de todas as determinações deste Tribunal incidentes sobre as garantias - de execução, de adiantamento e de liberação de pagamentos retidos;
9.3.3.5. estimativa dos custos de implementação das soluções corretivas indicadas como necessárias pela empresa Metrô de Madrid S/A e pela Concessionária CCR, com respectiva fonte de custeio (se federal, estadual, pública ou privada) ;
9.3.3.6. atribuição de cada crédito e débito advindo da implementação dessas soluções corretivas, definindo com clareza o que cabe à CBTU ou à CBT, de um lado, e ao Consórcio Metrosal, ou às empresas dele integrantes, ou à Concessionária CCR, ou as empresas dele integrantes, de outro lado;
9.3.3.7. a necessária compensação entre os créditos atribuídos à Concessionária CCR com débitos atribuídos ao Consórcio Metrosal, sempre que o primeiro tiver realizado correção que deveria ter sido realizada pelo segundo em razão do contrato de execução da obra;
9.3.3.8. estimativa da eventual elevação dos custos de manutenção e operação do trecho metroviário sob análise advinda de alterações nas especificações originais estabelecidas nos memoriais e projetos originais;
9.3.3.9. a compensação dessas eventuais elevações de custos de manutenção e operação entre a Administração (concedente) , o Consórcio Metrosal (executor da obra) e a CCR (concessionária) ;
9.3.4. constitua quatro apartados distintos de monitoramento a fim de tratar em separado cada um dos quatro temas objeto do monitoramento, conforme quadro constante da proposição do Relator (tópico IX) , nos quais as questões pendentes de exame e aprofundamento deverão ser tratadas, segundo os temas ali descritos, devendo eventual proposição de revisão de cautelar relativa ao Contrato SA-01 ser abordada no 'Apartado I' do quadro de apartados referidos pelo Relator;
9.3.5. instrua os referidos processos com proposições alusivas aos temas abordados em cada um, trazendo-os conclusos ao Relator no prazo máximo de 90 (noventa) dias;
9.3.6. no âmbito dos novos processos de monitoramento instaurados, detalhe individualmente o estágio atualizado de cumprimento de cada uma das determinações contidas nos acórdãos proferidos em decorrência da realização das obras do Metrô de Salvador, em especial os Acórdãos 2873/2008, 2366/2009, 2681/2010, 3404/2010, 3253/2011, 519/2012 e 750/2017, todos do Plenário desta Corte, trazendo sempre quadro que contemple a situação conclusiva quanto ao cumprimento (cumprida; não cumprida; em cumprimento; ou não mais aplicável) ; 
9.3.7. em todas as instruções posteriores nos autos, atualize a 'lista de determinações em monitoramento' referida no item precedente, de forma a retratar o efetivo estágio de cumprimento dessas no momento da instrução; 
9.3.8. ao elaborar o primeiro detalhamento, subitem 9.3.1, retro, indique as determinações cujo conteúdo ou cumprimento esteja sendo acompanhado, ou deva ser acompanhado, nos processos de tomada de contas especiais ou em outros processos em andamento neste Tribunal; 
9.4. dar ciência deste acórdão à Companhia de Transportes do Estado da Bahia (CTB) , à Companhia Brasileira de Trens Urbanos (CBTU) , às empresas integrantes do Consórcio Metrosal, às empresas integrantes do Consórcio Bonfim, à Concessionária CCR, à Procuradoria da República no Estado da Bahia, à Advocacia-Geral da União e ao Ministério Público/TCU, em vista do disposto no item 9.3.2 reto, e
9.5. determinar o encerramento destes autos, com seu apensamento definitivo, por cópia, aos processos de monitoramento a serem instaurados conforme subitem 9.3.4 retro, nos termos do art. 169, inciso I, do Regimento Interno/TCU."
3.	Os embargos foram acostados à peça 956 e se encontram fundamentados na arguição da adoção de premissa fática equivocada para a adoção da deliberação durante o transcurso da sessão de julgamento, conforme evidenciado a seguir nas razões expostas pelas embargantes:
" (...) 
II. BREVE SÍNTESE DA DECISÃO EMBARGADA 
2. O presente Monitoramento foi autuado com o fim de acompanhar a evolução do atendimento das determinações feitas pelo TCU em relação ao Contrato SA-01, referente às obras de construção civil do Metrô de Salvador/BA Nesse contexto, o Acórdão 1651/2019-TCU-Plenário teve como objetivos (i) apreciar pedido do Consórcio para que fosse determinado à Companhia de Transportes do Estado da Bahia (CTB) que não mais exigisse a manutenção das garantias do Contrato SA01/1999 e (ii) promover a atualização das informações sobre o estágio de cumprimento de outras determinações feitas anteriormente. 
3. Em se tratando do pedido do Consórcio de que não mais fosse exigida a manutenção das garantias de execução e de adiantamento do contrato, foram, também, feitos os seguintes pedidos subsidiários: (i) redução proporcional do valor de execução garantido a R$ 2.513.414,14, referente a 10% do valor histórico do trecho, reajustado pelos índices contratuais, uma vez que o questionamento seria relativo apenas a obras do trecho da Via Subterrânea; (ii) a redução desse a R$ 7 milhões, valor preliminar levantado pela CTB a título de encontro de contas a preços de abril de 2013, ainda sem o devido contraditório do Consórcio; ou (iii) a substituição das garantias por fiança corporativa, a ser ofertada pelas holdings das empresas integrantes do Consórcio.
4. Para fundamentar os seus pedidos, o Consórcio trouxe que o Contrato SA01 se encontra rescindido, de forma que a posse das obras e a operação do sistema foram transferidos para terceiros, sendo que o metrô está operante desde 11/06/2014. Além disso, também aduziu (i) que os problemas técnicos relacionados à infiltração na Via Subterrânea já foram resolvidos, (ii) que o certificado de aceitação da obra já poderia e deveria ter sido emitido, (iii) que o valor das garantias já poderia e deveria ter sido reduzido, adequando-o ao valor das pendências eventualmente ainda existentes, e (iv) que a demora no deslinde da questão implica em elevados gastos de manutenção das garantias pelo Consórcio, ultrapassando o importe de R$ 2,7 milhões por ano.
5. Após detida análise do processo, então, a Corte de Contas entendeu que ainda haveria questões pendentes de solução relativas (i) à execução das obras, (ii) à regularidade das garantias e (iii) ao acerto de contas, de forma que não se poderia abrir mão da totalidade ou de parte das garantias. Já acerca da substituição das garantias por fiança corporativa, o Tribunal argumentou que essa opção não encontraria previsão na Lei nº 8.666/1993, não podendo ser aplicada. Por fim, foram expostas as pendências existentes no presente Monitoramento, ressaltando, contudo, que essas questões poderiam vir a ser esclarecidas após a análise de novos elementos juntados pela CTB (peça 919) .
6. Isso posto, durante o julgamento que resultou no Acórdão embargado, na Sessão Plenária Ordinária de 17/07/2019, o Ministro André Luis de Carvalho apresentou sugestão de complementação ao Acórdão, a fim de estabelecer prazo para que a CTB adotasse as providências necessárias à concretização dos encontros de contas, uma vez que o atendimento dos referidos pedidos estaria dependente de providências a cargo da própria CTB.
7. Diante dessa sugestão, mas considerando informação da CTB de que o ajuste de contas estaria inconcluso, inclusive, diante da judicialização da matéria - por meio do Processo nº 0007797.41.2009.4.01.3300, perante a 3ª Vara Federal da Seção Judiciária de Salvador -, Vossa Excelência solicitou esclarecimentos acerca da referida judicialização ao representante legal do Consórcio, que confirmou se tratar de ação cujo objeto central é a indenizado das empresas consorciadas pelos prejuízos indicados naquela petição, não impedindo eventual decisão administrativa sobre o encontro de contas ou, ao menos, que a CTB indicasse os valores que entendesse devidos. Assim, Vossa Excelência consignou que, caso a informação se confirmasse, a sugestão seria incorporada ao Acórdão, sendo tal encaminhamento votado e aprovado pelo Plenário do TCU.
8. Entretanto, no Acórdão 1651/2019-TCU-Plenário, consta Voto Complementar de Vossa Excelência - não levado a Plenário - registrando que a informação fornecida pelo representante do Consórcio durante a sessão estaria incorreta, visto que a ação judicial em questão extrapolaria 'o mero reequilíbrio econômico-financeiro do contrato' e avançaria 'diretamente sobre o acerto de contas', impedindo, assim, o estabelecimento de prazo para providências voltadas ao encontro de contas, pois itens essenciais a um encontro de contas se encontrariam judicializados.
9. Entende-se, contudo, que a decisão embargada adotou premissa fática equivocada quanto à impossibilidade de se estabelecer providências ao encontro de contas, como será demonstrado adiante, sendo necessário a reforma do acórdão embargado antes da adoção de qualquer outra medida. Assim sendo, apresentam-se os presentes Embargos de Declaração.
III. PREMISSA FÁTICA EQUIVOCADA. POSSIBILIDADE DE PROMOVER DESDE JÁ O ENCONTRO DE CONTAS.
10. Em que pesem as conclusões de Vossa Excelência após a sessão de julgamento, não merece subsistir o entendimento de que não seria possível a promoção, desde já, de providências em direção ao encontro de contas entre o Consórcio e a CTB, sob a justificativa de que itens essenciais a um encontro de contas se encontrariam judicializados. 
11. Conforme mencionado, na sessão de julgamento do dia 17/07/2019, discutiu-se em Plenário a possibilidade de se estabelecer prazo para que a CTB adotasse providências para o encontro de contas. Embora, após a prolação de voto complementar, não tenha sido essa a decisão constante do Acórdão 1651/2019-TCU-Plenário, entende-se que isso se deu por premissa fática equivocada, que deve ser corrigida por essa e. Corte de Contas. 
12. Inicialmente, é importante notar que o que se busca perante o Tribunal de Contas da União não é que esta Corte promova, unilateralmente, o encontro de contas em si - que, como inclusive destacado na sessão de julgamento, não pode ser promovido diretamente pela Corte d; Contas. Em verdade, como ficou bem exposto nas ponderações do Excelentíssimo Ministro André Luis de Carvalho, o que se pretende com a determinação à CTB que, enfim, após tantos anos, apresente qual seria o crédito que alega devido. Se haverá encontro de contas, isso dependerá dos créditos apresentados e de negociação entre as partes. A apresentação do suposto crédito da CTB, no entanto, é informação essencial para que as garantias prestadas em decorrência deste processo sejam ajustadas ao risco subsistente.
13. Isso porque os problemas técnicos inicialmente apontados no túnel já se encontram solucionados e o contrato foi rescindido pelo Termo de Transação Parcial (peça 611) , tendo a posse e a operação sido transferida a terceiros, de modo que o metrô já se encontra operante desde 2014.
14. Consideradas essas questões, a manutenção das garantias em seu valor integral não é medida justa e adequada, uma vez que (i) o Contrato impõe a diminuição proporcional dessas conforme houvesse a aceitação da operação de parte das instalações, e que (ii) a própria CTB apontou o valor aproximado de R$ 7 milhões, a preços de abril/2013, como devido pelo encontro de contas (peça 919) , ainda que o Consórcio não reconheça esse valor, por não ter sido notificado pela Companhia acerca dele. Ora, o que se solicita é justamente que a CTB confirme qual o valor que entende devido pelo Consórcio - o que possibilitaria a essa e. Corte que, ao menos, diminuísse o valor garantido neste processo.
15. Veja, Excelência, trata-se de medida justa e necessária, já que é obviamente perceptível o excesso de garantias. O Consórcio está sendo indevidamente obrigado a manter todas as garantias contratuais - no valor integral do Contrato SA-01/1999 - sendo que o instrumento está rescindido desde 2013. Não fosse o absurdo de ter de aguardar quase 5 anos apenas para que a Contratante apresente os créditos que entende possuir, há a inequívoca impropriedade de se manter garantias contratuais integrais para garantir problemas pontuais identificados apenas em uma parte diminuta dos serviços prestados. Garantias essas, inclusive, que foram prestadas para finalidades especificadas no instrumento convocatório e no Contrato SA-01/1999 (garantia ao adiantamento de verbas no início da contratação e garantia à execução do contrato) , não cabendo se falar em utilização de cada uma dessas garantias para finalidades estranhas ao seu objeto, tal como, por exemplo, garantir eventual sobrepreço.
16. Apesar de discordar fundamentalmente da imposição deste ônus, o Consórcio tem suportado por todos esses anos tais custos, buscando incessantemente junto à CTB e a essa própria Corte de Contas uma solução para a questão. Obviamente que não se trata de situação que possa ser admitida. 
17. A Administração encontra-se em flagrante mora, já que, quando da rescisão do contrato, assumiu a obrigação de apresentar seus créditos para uma tentativa de encontro de contas em até 8 meses da transação, conforme o item 1.3 do Termo de Transação Parcial (peça 611) , in verbis:
1.3 As Partes se comprometem a promover o encontro de contas final do contrato, que deverá considerar todas as reivindicações recíprocas, sumária e exemplificativamente relacionadas no Anexo I, que integra e faz parte do presente Termo como se nele transcrito fosse.
18. A decisão embargada, contudo, minimiza essa inescusável mora da CTB, que jamais apresentou seus créditos, e consigna que impor um prazo para estacar essa mora seria inviável em função da ação proposta pelo Consórcio.
 (...) 
20. A ação em questão não busca um encontro de contas. Trata-se, na verdade, da judicialização dos pleitos contratuais do Consórcio, ou seja, é um pedido para que o Poder Judiciário analise e reconheça os créditos devidos apenas ao contratado em razão da execução do contrato firmado com a CTB. Como não houve, por parte da CTE, a apresentação de reconvenção ou qualquer tipo de pedido contraposto, a ação jamais terá o condão de promover qualquer tipo de encontro de contas, já que o objeto da ação não contempla e nem poderá contemplar eventuais créditos devidos à contratante. A citada ação judicial se encontra em fase pericial, não tendo a CTE sequer apresentado quesitos, muito menos reclamado nessa fase processual qualquer crédito que eventualmente lhe seja devido. 
21. Desta forma, não se vê, sob qualquer perspectiva, por qual fundamento a ação em questão inviabilizaria que esta Corte de Contas, em sua missão de fiscalizar a aplicação de recursos federais, determinasse ao gestor responsável pela execução do contrato a apresentação, devidamente fundamentada, de todos os créditos que entendesse devidos pelo Consórcio. Repita-se. Seria essencialmente estancar uma omissão de 4 anos, que injustamente imputa ao Consórcio o ônus de manter as garantias totais de um contrato extinto desde 2013. Situação que esta Corte não pode entender como normal.
22. Aliás, ao firmar o termo de transação supratranscrito, a própria CTB não vislumbrou a ação proposta pelo Consórcio como óbice ao encontro de contas, tanto que, assumiu o ônus de promover o encontro de contas, mesmo registrando que o termo de transação não impactaria na ação já em curso, verbis:
4.2 A presente transação não põe termo à Ação Judicial movida pelo CONTRATADO perante a 3a Vara da Seção Judiciária de Salvador, Processo nº 0007797.41.2009.4.01.3300, que deverá seguir até os seus ulteriores termos, não representando o presente termo como hábil para que qualquer das partes venha a requerer o sobrestamento do feito.
23. Não se vislumbra, portanto, qualquer impeditivo para que a CTB cumpra a determinação alvo de decisão do Plenário, não inclusa em acórdão após voto complementar, de estipular prazo para a CTB trazer ao TCU o valor dos créditos devidos pelo Consórcio. 
24. Deve-se reconhecer, portanto, que não há qualquer impossibilidade de se manter a determinação aprovada em Plenário para que seja 'estabelecido prazo para que a Companhia de Transportes da Bahia - CTB adotasse as providências necessárias (levantamento de informações, análises, etc) à concretização dos encontros de contas referidos nos autos'. 
25. Uma vez que há indiscutível previsão no Termo de Transação Parcial (i) apontando para a obrigação do encontro das contas e (ii) reconhecendo a independência entre a referida obrigação e o Processo nº 0007797.41.2009.4.01.3300, resta evidente que a conclusão pela impossibilidade da fixação de prazo para formulação dos parâmetros necessários ao encontro de contas pela CTB se encontra fundada em premissa fática equivocada. Isto é, considerados os argumentos trazidos por meio deste Embargos de Declaração, conclui-se que não há impeditivos para que seja obstada a medida sugerida pelo Ministro André Luis de Carvalho ao Plenário. 
26. Assim, requer-se a reforma da decisão embargada para a correção da premissa fática adotada no julgamento do processo, com a subsequente fixação de prazo para que a CTB apresente valores os valores que entende serem devidos pelo Consórcio à Administração Pública.
IV. CONCLUSÃO E PEDIDO
 (...) 
28. Assim, consoante o apresentado, o Consórcio requer sejam devidamente recebidos e processados os presentes Embargos de Declaração, por serem cabíveis, para que seja reformada a decisão recorrida, de forma a afastar a premissa fática equivocada, inserindo determinação no Acórdão 1651/2019-TCU-Plenário para que seja fixado prazo para que a CTB adotasse as providências necessárias (levantamento de informações, análises, etc) à concretização dos encontros de contas referidos nos autos, apresentando os valores que eventualmente possa entender devidos pelo Consórcio."
4.	Diante das alegações e razões apresentadas pelo consórcio embargante, despachei os autos à secretaria, em 3/9/2019, determinando que procedesse ao exame dos embargos, vez que fundados em suposta premissa fática equivocada, consoante o seguinte registro à peça 958 destes autos:
"Tratam-se de embargos de declaração opostos pelo Consórcio Camargo Corrêa / Andrade Gutierrez / Siemens em face do Acórdão 1651/2019-TCU-Plenário, proferido na sessão do dia 17/7/2019, ao apreciar matérias ventiladas neste processo de monitoramento acerca da execução das obras do Metrô de Salvador, pertinentes às medidas outrora determinadas por outros acórdãos.
2.	Naquela oportunidade o Tribunal indeferiu os pedidos formulados pelo referido consórcio no sentido da (i) liberação das garantias de execução do contrato e de adiantamento, (ii) redução de seu valor, ou (iii) substituição da fiança bancária por fiança corporativa. À ocasião, manteve inalterada a cautelar obstativa da aceitação das obras, além de outras providências.
3.	Por ocasião das discussões havidas durante a sessão, o Ministro Substituto André Luís de Carvalho apresentou sugestão de complementação ao acórdão por mim apresentado, no sentido de que fosse estabelecido prazo para a que a CTB adotasse providências necessárias à concretização do encontro de contas referido nos autos, uma vez que a liberação de garantias, pleiteada pelo consórcio, estaria dependendo de tal procedimento.
4.	Àquela ocasião, ressaltei que tal encontro de contas se encontrava judicializado, conforme informações dos autos. Porém, solicitei ao advogado representante do consórcio, presente na sessão, que confirmasse tal informação, e, tendo o advogado informado que a ação judicial em referência solicitava o equilíbrio econômico-financeiro do contrato, e que não impediria qualquer decisão administrativa sobre o encontro de contas, asseverei que 'se é verdadeira que essa questão (o encontro de contas) não está judicializada', então concordaria em acrescentar a sugestão apresentada pelo Ministro André Luiz. Então solicitei à equipe do meu Gabinete que reexaminasse a questão, compulsando os autos em busca de informações. 
5.	Assim, com base nelas, proferi voto complementar, com o qual o Ministro Substituto André Luís foi concordante, trazendo as seguintes informações e proposição:
'6. O Acórdão 750/2017-TCU-Plenário, em seu item 9.2.1, havia solicitado à CTB que, no prazo de 30 dias, se manifestasse sobre 'a aceitação final das obras relativas ao Contrato SA - 01/99 e sobre possíveis pleitos apresentados tanto no âmbito do ajuste de contas do mencionado contrato, quanto no âmbito do contrato de concessão patrocinada firmado para implantação e operação do Sistema Metroviário de Salvador e Lauro de Freitas'. 
7.	Em resposta, a CTB encaminhou a este Tribunal o Of. DIPRE nº 085/2017, de 12/07/2017 (peça 857) , por meio do qual, em seu item (iii) , informa a esta Corte que:
'Ainda não se tem um desfecho definitivo acerca dos pleitos formulados pela Contratada, assim como encontra-se inconcluso o ajuste de contas final do Contrato S A - 01/1999, inclusive diante da judicialização da matéria, visto que os Contratados submeteram ao Poder Judiciário diversos pleitos atrelados à execução do referido contrato. Neste quesito, vale sublinhar que a Contratada ajuizou o processo tombado sob o nº 0007797.41.2009.4.01.3300, em trâmite perante a 3ª Vara da Justiça Federal da Seção Judiciária do Estado da Bahia que está pendente de julgamento, ainda na fase de instrução do feito, neste momento, aguardando o desfecho de uma perícia judicial' (negritos meus) .
8.	Examinando a peça inaugural da referida ação judicial, observa-se que, após referir-se a um eventual desequilíbrio econômico-financeiro do contrato, o Consórcio Metrosal passa a descrever uma série de alegados ' (...) créditos a receber da CTS (antecessora da CTB) em razão do inadimplemento de obrigações incontroversas, além de terem sofrido substanciais prejuízos (...) '. Entre os pedidos finais da referida ação encontra-se a condenação da CTB a restituir os valores referentes às retenções de pagamentos efetuadas (significando que o Consórcio não reconhece o sobrepreço) e a indenizar o Consórcio por todos os prejuízos narrados (significando que o Consórcio entende que detém uma série de créditos junto à administração) e, ainda, que seja rescindido o contrato e liberadas as demais garantias (significando que o Consórcio entende ou que há razões para a rescisão ou que já concluiu integralmente o contrato) .
9.	Tais pedidos extrapolam o mero reequilíbrio econômico-financeiro do contrato e avançam diretamente sobre o acerto de contas, uma vez que apresenta uma lista de 'créditos' a serem arcados pela Administração e pedem sejam reconhecidos judicialmente. Entendo correta, portanto, a afirmação da CTB no sentido de que itens essenciais a um encontro de contas encontram-se judicializados. 
10. Não se verificando verdadeira, nos termos retro descritos, a afirmação prestada pelo advogado durante a Sessão, não vejo como possa ser atendida a sugestão de ser estabelecido prazo para que a CTB adote providências no sentido de elaborar os parâmetros e critérios que norteariam um eventual ajuste de contas.
11.  Assim, mantenho minha proposta de Acórdão nos termos que inicialmente apresentada, contando com a concordância do Ministro André Luiz, a quem dei conhecer este voto complementar.'
6.	Nos embargos de declaração opostos pelo Consórcio à peça 956, as empresas consorciadas aduzem ter havido adoção, por essa manifestação, de premissa fática equivocada, que teria conduzido o Tribunal a não acolher a proposição formulada pelo Ministro André Luís.
7.	Segundo as embargantes não merece subsistir o entendimento de que não seria possível a promoção, desde já, de providências em direção ao encontro de contas entre o Consórcio e a CTB, sob a justificativa de que itens essenciais a um encontro de contas se encontrariam judicializados. Reafirmam que a ação em questão não busca um encontro de contas, mas apenas a judicialização de pleitos contratuais. E como não teria havido por parte da CTB a apresentação de reconvenção ou qualquer tipo de pedido contraposto, a ação jamais terá o condão de promover qualquer tipo de encontro de contas, já que o objeto da ação não contempla e nem poderá contemplar eventuais créditos devidos à contratante. Informam, ainda, que a citada ação judicial se encontra em fase pericial, não tendo a CTB sequer apresentado quesitos, muito menos reclamado nessa fase processual qualquer crédito que eventualmente lhe seja devido.
8.	Destarte, não vêem, em sua perspectiva, por qual fundamento a ação em questão inviabilizaria que esta Corte de Contas, em sua missão de fiscalizar a aplicação de recursos federais, determinasse ao gestor responsável pela execução do contrato a apresentação, devidamente fundamentada, de todos os créditos que entendesse devidos pelo Consórcio.
9.	Alinhados, em síntese, tais argumentos, além de outros relativos à garantia que tem o consórcio suportado, as embargantes requerem a reforma da decisão embargada para a correção da premissa fática adotada no julgamento do processo, com a subsequente fixação de prazo para que a CTB apresente valores os valores que entende serem devidos pelo Consórcio à Administração Pública.
10. Como sabido, os embargos de declaração são o remédio processual adequado para sanar eventuais omissões, contradições ou obscuridades na deliberação, nos termos do art. 34 da Lei 8.443/1992. Também se admite tais embargos para correção de inexatidão material (com fundamento nas Súmulas 145 e 103 deste Tribunal e nos arts. 298 do RI/TCU e 1.022, inciso III, do CPC) . In casu, os Tribunais judiciários do país (em alusão ao CPC) têm entendimento de que a premissa fática equivocada que autoriza a interposição de embargos de declaração para correção de erro material no julgamento é aquela caracterizada pela admissão de um fato inexistente, para fins do exercício do juízo de apreciação da matéria, ou a desconsideração de um fato existente, também prejudicando o juízo exercido sobre a matéria. De outro lado, quando a decisão proferida não está fundada em premissa fática equivocada, mas na convicção formada pelo julgador em face das provas produzidas, a rediscussão da matéria não está autorizada na via estreita dos embargos.
11. Em princípio, como se deduz do trecho transcrito retro, a partir do voto condutor complementar, estar-se-ia a tratar dessa segunda situação, de modo que não se admitiriam os embargos. Todavia, para evitar qualquer erro de julgamento por parte deste Tribunal, entendo mais prudente restituir os autos à secretaria encarregada da realização do monitoramento apreciado mediante o referido acórdão, com vistas a que proceda ao exame de admissibilidade e ao mérito das alegações objeto dos embargos, face às informações obtidas no monitoramento.
12. Dessarte, com fulcro no art. 157 do RI/TCU, determino à SeinfraUrbana, unidade técnica responsável pela condução do monitoramento, que proceda, com a maior brevidade possível, ao exame de admissibilidade dos embargos e também à análise das alegações produzidas pelas embargantes."
5.	Assim, em cumprimento ao determinado nesse despacho, os autos foram remetidos à SeinfraUrbana, lá recebendo a instrução de peça 974, produzida em 5/3/2020, a qual foi vazada nos seguintes termos:
"INTRODUÇÃO
1.	Este processo cuida de monitoramento das obras de implantação da Linha 1 (integrada pelos tramos I e II) do sistema metroviário do município de Salvador/BA. Foi autuado com vistas ao cumprimento dos itens 9.2.7 e 9.2.8 do Acórdão 2873/2008-TCU-Plenário, da relatoria do Ministro-Substituto Augusto Sherman, sendo seu escopo incrementado mediante outras deliberações da E. Corte referentes ao mesmo empreendimento.
2.	O item 9.2.7 indicou a necessidade de acompanhamento do ritmo de execução das obras do Metrô de Salvador, que, conforme item 9.1.2 do mesmo decisum, não poderia ser reduzido ou interrompido por conta da retenção cautelar de valores determinada nos itens 9.1 a 9.1.1.3.
3.	Por sua vez, o item 9.2.8 cuidou da execução das medidas garantidoras elencadas no item 9.1 e seus subitens, que incluem, alternativamente ao bloqueio de pagamentos, as medidas indicadas nos subitens 9.1.3 a 9.1.3.3, entre as quais, a requisição, ao Consórcio Metrosal, de 'nova fiança bancária ou outra garantia de alta liquidez dentre aquelas previstas no art. 56, § 1º, da Lei nº 8.666/93' (item 9.1.3.2 e seus subitens) . 
4.	Posteriormente, Por meio do item 9.1 do Acórdão 1847/2013-TCU-Plenário (peça 461) , da relatoria do Ministro-Substituto Augusto Sherman, a E. Corte, cautelarmente, determinou à Companhia de Transporte de Salvador - CTS (atualmente, Companhia de Transportes do Estado da Bahia - CTB) que se abstivesse de aceitar provisória ou definitivamente as obras objeto do Contrato SA-01/1999 ou de dar quitação ao contratado, o Consórcio Metrosal, relativamente à execução desse contrato, antes de resolvidas ou solucionadas, bem como apreciada pelo TCU, as seguintes pendências:
9.1.1. levantamento dos serviços aproveitáveis e acerto de contas relativo ao inacabado Tramo II; 
9.1.2 pendências relativas à execução das obras, como as infiltrações observadas na via subterrânea do Tramo I; 
9.1.3 defeitos na constituição das garantias oferecidas pelo consórcio em contrapartida à liberação da retenção de pagamentos em virtude dos indícios de sobrepreço/superfaturamento; 
9.1.4 defeitos na manutenção das garantias de execução do contrato e de ressarcimento de adiantamento;
5.	O Consórcio Metrosal é formado pelas empresas Construção e Comércio Camargo Corrêa S/A, Construtora Andrade Gutierrez S/A e Siemens Aktiengesellschaft (AG) .
6.	Mediante o expediente à peça 956, o Metrosal interpôs embargos de declaração ao Acórdão 1651/2019-TCU-Plenário (peça 931) , da relatoria do Ministro-Substituto Augusto Sherman.
7.	Na presente instrução, procede-se ao exame de admissibilidade desses embargos de declaração e à análise das alegações apresentadas pelas embargantes.
HISTÓRICO
8.	Ao 'HISTÓRICO' exposto na instrução à peça 916, cabe acrescentar as informações a seguir.
9.	Com vistas a possibilitar a análise das demandas apresentadas pelo Consórcio Metrosal em numerosas petições, a Secex-BA, com base na instrução à peça 903, promoveu diligência junto à CTB mediante o ofício à peça 905.
10. Entretanto, antes que essa empresa estadual encaminhasse o seu atendimento à diligência, o Metrosal, mediante correspondência à peça 906, apresentou solicitações alternativas referentes à garantia de execução do Contrato SA-01/1999. 
11. Na instrução da Secex-BA à peça 916 (anuência nos pronunciamentos às peças 917 e 918) , foi proposto o encaminhamento destes autos ao Exmo. Sr. Ministro-Relator para ciência da petição à peça 906 e de informações sobre os assuntos relacionados às solicitações que integram tal documento.
12. Essa proposta de que o processo fosse encaminhado ao relator sem que se aguardasse o atendimento à supracitada diligência pela CTB e sua análise pela Secex-BA deveu-se aos seguintes aspectos:
a) as solicitações das peticionárias de celeridade no deslinde das questões tratadas no presente processo, com base, inclusive, em alegadas despesas anuais de mais de 2,7 milhões de reais na manutenção da garantia e dificuldades na obtenção de crédito junto às instituições fiduciárias; 
b) a possível demora no atendimento da volumosa diligência (peça 905) promovida junto à CTB e no posterior exame dessa documentação; 
c) o tempo necessário à análise dos argumentos suscitados em várias petições encaminhadas pelo consórcio, podendo-se citar aquelas às peças 527, 670, 726, 775, 791, 797, 802, 892, 894 e 906, algumas com volumosos anexos; 
d) o endereçamento da petição em tela ao Exmo. Sr. Ministro-Relator.
13. Posteriormente a essas manifestações da Secex-BA, a CTB, mediante o expediente OF. DIPRE Nº 150/2018, de 25/10/2018 (peça 919) , ofertou o seu atendimento à supracitada diligência promovida por meio do ofício á peça 905.
14. Considerando a instrução da Secex-BA à peça 916 e levando em conta algumas das informações no supramencionado atendimento da CTB à peça 919 (a ser, ainda, examinado) , a E. Corte, considerando que a responsabilidade pelo presente processo de monitoramento passou da Secex-BA para a SeinfraUrbana, tomou, entre outras, as seguintes deliberações por meio do Acórdão 1651/2019-TCU-Plenário (peça 931) , da relatoria do Ministro-Substituto Augusto Sherman (relatório, voto e voto complementar às peças 934, 933 e 932, respectivamente) :
9.1. indeferir os pedidos formulados pelo Consórcio Metrosal (e pelas empresas dele integrantes) no sentido da (i) liberação das garantias de execução do contrato e de adiantamento, ou alternativamente (ii) da redução de seu valor, ou (iii) alternativamente da substituição da fiança bancária por fiança corporativa, conforme as razões expostas pelo Relator; 
9.2. manter inalterada a cautelar obstativa de aceitação provisória ou definitiva das obras objeto do Contrato SA-01/1999, Tramos I e II, e de quitação ao Consórcio Metrosal relativamente à execução de tal contrato, adotadas nos termos dos itens 9.1 e 9.2 do Acórdão 1847/2013-TCU-Plenário; 
9.3. determinar à SeinfraUrbana, unidade técnica especializada responsável pela continuidade dos procedimentos de monitoramento, que: 
9.3.1. analise as informações apresentadas a este Tribunal em atendimento ao Ofício 1760/2018-TCU-Secex/BA, acostadas à peça 919, bem como as informações recentemente apresentadas pelo Consórcio Metrosal acerca da validade e suficiência das garantias prestadas (vide item 27 da manifestação do Relator [peça 933, p.5]) e apresente propostas tendentes a solucionar aquelas questões que ainda não tiverem sido concluídas no âmbito do monitoramento; 
9.3.2. reúna informações atualizadas sobre do cumprimento dos requisitos estabelecidos nos itens 9.1 a 9.1.9 do Acórdão 3254/2011-TCU-Plenário acerca das garantias prestadas pelas empresas e produza as informações necessárias ao cumprimento do disposto nos subitens 9.7, in fine, e 9.8 do Acórdão 2861/2018-TCU-Plenário, de forma a apresentar subsídio suficiente a que as garantias possam ser objeto de ações de execução ou de salvaguardas em caso de arresto de bens, determinando-se os valores não cobertos por tais garantias (por insuficiência ou invalidade) quanto ao débito objeto do acórdão condenatório; 
9.3.3. efetue a análise das questões pendentes nestes autos incluindo, se necessário, a realização de eventuais novas diligências saneadoras capazes de obter esclarecimentos junto à CBTU e à CTB, acerca das seguintes questões: 
9.3.3.1. a aceitabilidade técnica das soluções implementadas para corrigir as infiltrações da via subterrânea; 
9.3.3.2. grau de implementação das recomendações constantes dos relatórios apresentados pela empresa Metrô de Madrid e pela Concessionária CCR; 
9.3.3.3. estágio e possibilidade de cumprimento de todas as condições estabelecidas por este Tribunal e por exigências técnicas para que as obras possam ser dadas como concluídas e aceitas sob o aspecto operacional; 
9.3.3.4. estágio e possibilidade de cumprimento de todas as determinações deste Tribunal incidentes sobre as garantias - de execução, de adiantamento e de liberação de pagamentos retidos; 
9.3.3.5. estimativa dos custos de implementação das soluções corretivas indicadas como necessárias pela empresa Metrô de Madrid S/A e pela Concessionária CCR, com respectiva fonte de custeio (se federal, estadual, pública ou privada) ; 
9.3.3.6. atribuição de cada crédito e débito advindo da implementação dessas soluções corretivas, definindo com clareza o que cabe à CBTU ou à CBT, de um lado, e ao Consórcio Metrosal, ou às empresas dele integrantes, ou à Concessionária CCR, ou as empresas dele integrantes, de outro lado; 
9.3.3.7. a necessária compensação entre os créditos atribuídos à Concessionária CCR com débitos atribuídos ao Consórcio Metrosal, sempre que o primeiro tiver realizado correção que deveria ter sido realizada pelo segundo em razão do contrato de execução da obra;
9.3.3.8. estimativa da eventual elevação dos custos de manutenção e operação do trecho metroviário sob análise advinda de alterações nas especificações originais estabelecidas nos memoriais e projetos originais; 
9.3.3.9. a compensação dessas eventuais elevações de custos de manutenção e operação entre a Administração (concedente) , o Consórcio Metrosal (executor da obra) e a CCR (concessionária) ; 
 (...) 
15. Durante a sessão em que foi prolatado o decisum retro, o Exmo. Sr. Ministro-Substituto André Luiz sugeriu que, nesse acórdão, fosse incluída determinação à CTB para que essa empresa 'adotasse as providências necessárias (...) à concretização dos encontros de contas referidos nos autos, uma vez que o atendimento à solicitação do Consórcio Metrosal [à peça 906], no sentido de que esta Corte autorizasse a liberação de garantias, estaria dependendo de providências a cargo da Administração'.
16. Em seu voto complementar (peça 932) , destinado a tratar da sugestão supra, o Exmo. Sr. Ministro-Relator considerou que algumas questões relacionadas ao encontro de contas foram judicializadas pelo consórcio e, contando com a concordância do Exmo. Sr. Ministro-Substituto André Luiz, manteve a sua proposta inicial para o acórdão.
17. Inconformado, o Consórcio Metrosal interpôs embargos de declaração (peça 956) sob a alegação de que o TCU adotou premissa fática equivocada ao não acatar a supramencionada sugestão do Exmo. Sr. Ministro-Substituto André Luiz.
18. O Exmo. Sr. Ministro-Relator, em despacho à peça 958, manifestou seu entendimento de que, no caso em questão, não caberia a interposição dos embargos de declaração. Entretanto, assim considerou e determinou:
11. (...) para evitar qualquer erro de julgamento por parte deste Tribunal, entendo mais prudente restituir os autos à secretaria encarregada da realização do monitoramento apreciado mediante o referido acórdão, com vistas a que proceda ao exame de admissibilidade e ao mérito das alegações objeto dos embargos, face às informações obtidas no monitoramento. 
12. Dessarte, com fulcro no art. 157 do RI/TCU, determino à SeinfraUrbana, unidade técnica responsável pela condução do monitoramento, que proceda, com a maior brevidade possível, ao exame de admissibilidade dos embargos e também à análise das alegações produzidas pelas embargantes.
EXAME DE ADMISSIBILIDADE
19. O TCU firmou o entendimento de que o exame de admissibilidade dos embargos de declaração deve restringir-se aos requisitos elencados no art. 34, § 1º, da Lei 8.443, de 16 de julho de 1992, excluindo-se a verificação, ainda que superficial, da existência de obscuridade, omissão ou contradição na deliberação recorrida (votos condutores dos Acórdãos 1.003/2014, 1.518/2015, 2.062/2015 e 2.883/2015, todos do Plenário do TCU, da relatoria dos Ministros José Jorge, Vital do Rêgo, José Múcio Monteiro e Benjamin Zymler, respectivamente) .
20. No caput do mencionado art. 34, consta que 'Cabem embargos de declaração para corrigir obscuridade, omissão ou contradição da decisão recorrida'. Porém, assim o Exmo. Sr. Ministro-Relator esclareceu, em seu despacho à peça 958:
Também se admite tais embargos para correção de inexatidão material (com fundamento nas Súmulas 145 e 103 deste Tribunal e nos arts. 298 do RI/TCU e 1.022, inciso III, do CPC) .  In casu, os Tribunais judiciários do país (em alusão ao CPC) têm entendimento de que a premissa fática equivocada que autoriza a interposição de embargos de declaração para correção de erro material no julgamento é aquela caracterizada pela admissão de um fato inexistente, para fins do exercício do juízo de apreciação da matéria, ou a desconsideração de um fato existente, também prejudicando o juízo exercido sobre a matéria.
21. Os embargos em questão buscam fundamentar-se na afirmativa de que a decisão contestada (a não inclusão, no decisum, de determinação à CTB proposta pelo Exmo. Sr. Ministro-Substituto André Luiz) baseou-se em premissa fática equivocada. 
22. As empresas que integram o Consórcio Metrosal foram cientificadas do Acórdão 1651/2019-TCU-Plenário mediante os ofícios às peças 937-939, no dia 21/8/2019, conforme aviso de recebimento às peças 948, 949 e 959. Os embargos de declaração em comento foram apresentados ao TCU em 30/8/2019, conforme carimbo à peça 956, p. 1. Assim, foi cumprido o requisito de tempestividade estabelecido no art. 34, § 1º, da Lei 8.443/1992.
23. Ainda em obediência ao mesmo dispositivo, esse recurso foi interposto pelas empresas que figuram como interessadas no presente processo.
24. Assim, nos termos da supracitada jurisprudência, cabe considerar que os embargos de declaração em tela, em análise preliminar, preenchem os requisitos de admissibilidade estabelecidos no art. 34, § 1º, da Lei 8.443/1992.
EXAME TÉCNICO
I. Argumentos expostos nos embargos de declaração
25. No documento em que interpuseram embargos de declaração (peça 956) , as empresas integrantes do Consórcio Metrosal historiaram os argumentos e solicitações que haviam sido ofertados em sua petição à peça 906 e abordaram o Acórdão 1651/2019-TCU-Plenário.
26. As peticionárias mencionaram que a E. Corte, embora tenha considerado, para essa deliberação, que havia questões pendentes referentes à execução da obra, à regularidade das garantias e ao acerto de contas, reconheceu que tais questões poderiam vir a ser esclarecidas a partir de futura análise da documentação à já mencionada peça 919, encaminhada pela CTB.
27. A seguir, o consórcio abordou a sugestão do Exmo. Sr. Ministro-Substituto André Luiz no sentido de que o acórdão incluísse determinação à CTB para que esta adotasse providências para a concretização dos encontros de contas, uma vez que o atendimento à solicitação do Consórcio Metrosal à peça 906 (liberação ou diminuição do valor das garantias) estaria pendente de providências a cargo da própria CTB.
28. Lembrou o consórcio que o Exmo. Sr. Ministro-Relator manifestou-se pela negativa à sugestão em tela por considerar que ocorreu a judicialização da matéria, uma vez que, segundo essa autoridade, 'a ação judicial em questão extrapolaria 'o mero reequilíbrio econômico-financeiro do contrato' e avançaria 'diretamente sobre o acerto de contas''.
29. Em sua contestação, o consórcio considera que, 'como ficou bem exposto nas ponderações do Excelentíssimo Ministro André Luis de Carvalho, o que se pretende com a determinação à CTB [é] que, enfim, após tantos anos, apresente qual seria o crédito que alega devido'. Desta forma, pondera que a apresentação do crédito pela CTB 'é informação essencial para que as garantias prestadas em decorrência desse processo sejam ajustadas ao risco subsistente'.
30. A seguir, repete argumentos já esgrimidos em petições anteriores, tais como: os problemas técnicos no túnel foram solucionados; a posse e operação do sistema metroviário já foram transferidas para terceiros; o metrô se encontra operante desde 2014; o contrato estabelece a diminuição proporcional dos valores das garantias à medida que partes das instalações são aceitas para operação; conforme a peça 919, a CTB já apontou para o valor aproximado do débito do consórcio é de sete milhões de reais (base abril/2013) .
31. O consórcio ressalva que não reconhece tal valor.
32. As empresas salientam que o que se requer é que a CTB confirme o valor que entende devido pelo consórcio, o que possibilitaria a diminuição do valor da garantia de execução. No atendimento à peça 919, a CTB informara, nos itens 'j', 'k' e 'l' (p. 13-14) , que, na ocasião (25/10/2018) , o valor dessa garantia era de R$ 72.717.715,97, quando deveria ser de R$ 128.277.404,70.
33. As empresas integrantes do consórcio consideram que tal medida é justa e necessária, em virtude do excesso de garantias, caracterizado pelas seguintes condições:
a) o contrato está rescindido desde 2013;
b) aguarda-se há cinco anos que a CTB apresente os créditos a que entende fazer jus;
c) as garantias referem-se ao valor integral do Contrato SA-01/1999, embora se destinem a garantir problemas pontuais em uma diminuta parte dos serviços prestados;
d) no edital do certame que selecionou esse consórcio, foram especificadas as finalidades das garantias (garantia do adiantamento de verbas no início da contratação e garantia de execução contratual) , não sendo cabível a sua utilização para outros intuitos, a exemplo da garantia de sobrepreços;
e) o consórcio, há anos, vem arcando com os custos da manutenção dessas garantias, buscando, junto à CTB e ao TCU, solução para a questão;
f) nitidamente, a CTB incorre em mora, uma vez que, no ato da rescisão do contrato [em 2013], essa empresa estadual comprometeu-se a apresentar, em até oito meses, seus créditos com vistas ao encontro de contas, conforme o item 1.3 [menção aos oito meses no item 2.2], à peça 611.
34. As peticionárias consideram que a E. Corte, para chegar ao acórdão contestado, não somente minimizou a inescusável mora da CTB, como entendeu que a ação proposta pelo consórcio na Justiça Federal inviabilizaria a imposição de prazo para solucionar essa mora.
35. Discordando desse entendimento esposado no decisum contestado, as peticionárias asseguram que a supracitada ação judicial não busca um encontro de contas, mas se constitui na judicialização dos pleitos contratuais do consórcio, ou seja, versa sobre créditos devidos apenas ao consórcio.
36. Argumentam que, uma vez que a CTB não apresentou reconvenção ou qualquer tipo de pedido contraposto, a ação no Poder Judiciário não se presta para promover o encontro de contas, haja vista que não contempla e nem poderá contemplar créditos devidos à CTB. Salientam que a ação atingiu a fase pericial sem que a CTB sequer tivesse apresentado questionamentos ou reclamado qualquer crédito a seu favor.
37. O consórcio acrescenta que se verifica que a própria CTB não considerou a ação em tela como empecilho para o encontro de contas, tanto assim que se comprometeu a promover tal encontro de contas, embora acordando, no item 4.2 do termo de transação parcial (peça 611) , que este não impactaria a ação.
38. As peticionárias afirmam que, uma vez que o Termo de Transação Parcial (peça 611) estabelece a obrigatoriedade da realização do encontro de contas e a independência entre este e a ação na Justiça Federal, resta induvidoso que a conclusão pela impossibilidade de se obrigar a CTB a levantar os elementos necessários à promoção do encontro de contas 'se encontra fundada em premissa fática equivocada', inexistindo motivos para que não seja atendida a sugestão do Exmo. Sr. Ministro-Substituto André Luis.
39. Ao final, as empresas que integram o Consórcio Metrosal requerem que a premissa fática, que entendem equivocada, seja afastada, incluindo-se no acórdão em comento a fixação de prazo para que a CTB adote as providências necessárias à concretização do encontro de contas, apresentando os valores que entenda devidos pelo consórcio. 
II. Análise da argumentação apresentada nos embargos de declaração
II.1. Manifestação sobre o provimento dos embargos
40. Com vistas a assegurar o recebimento do saldo que porventura venha a caber à Administração, esta, por determinação do TCU tem exigido a manutenção integral da garantia de execução do Contato SA-01/1999.
41. O encontro de contas entre a CTB e o Consórcio Metrosal envolve numerosas parcelas de ambos os lados.
42. O saldo desse encontro de contas teria, como parcelas positivas, as dívidas do consórcio para com a Administração, tais como aquelas referentes aos superfaturamentos quantitativos nas obras do Tramo II e aos defeitos construtivos na execução da obra (infiltrações no túnel etc.) .
43. Por outro lado, o saldo pode vir a contar com parcelas negativas, que foram judicializadas pelo consórcio, a exemplo daquelas relativas a atrasos de pagamento e a paralisações das obras.
44. O maior saldo positivo possível para a Administração, ou seja, o maior valor que esta possa vir a cobrar ao Metrosal, seria aquele formado apenas pelas parcelas favoráveis ao erário, desconsiderando-se aquelas que são reivindicadas pelo consórcio.
45. Nada impede que a CTB considere, no levantamento de parcelas a seu favor, aquelas que porventura essa empresa estadual houver incluído na ação movida na Justiça Federal, desde que, ao final, se evite a dupla cobrança. Então, a judicialização em tela, embora dificulte e possa atrasar a efetivação do encontro de contas, pois as parcelas favoráveis ao Metrosal ou à Administração dependem de eventual provimento judicial (evento futuro e incerto) , não se constitui em empecilho para o levantamento dos valores que a Administração entenda que lhe são devidos.
46. Em tese, afigura-se razoável que não se exija da peticionaria garantia de execução em valor superior àquele que representa o maior montante que possa vir a lhe ser exigido pela Administração por conta da execução do contrato, que vem a ser a supracitada soma apenas das parcelas favoráveis ao erário. 
47. Obviamente, o valor da garantia de execução, caso aceita a proposta em apreço, deve ser igual à integralidade desse montante a ser levantado pela CTB (com as respectivas atualizações monetárias) e acatado pela E. Corte. Não caberia a aplicação de um percentual sobre tal montante.
48. Está pacificado, na jurisprudência do TCU, que é cabível a modificação de julgado por meio de embargos de declaração com efeitos infringentes, para a correção de premissa equivocada com base em erro de fato, sobre a qual se tenha fundado o acórdão embargado, caso o erro tenha sido decisivo para o resultado do julgamento (votos condutores dos Acórdãos 61/2015, 1.209/2015 e 2.883/2015, todos do Plenário do TCU, da relatoria dos Ministros Augusto Sherman, Augusto Nardes e Benjamin Zymler, respectivamente) .
49. É esclarecido, no parágrafo 10 do despacho do Exmo. Sr. Ministro-Relator à peça 958, que podem ser classificadas como premissas fáticas equivocadas a 'admissão de um fato inexistente, para fins do exercício do juízo de apreciação da matéria, ou a desconsideração de um fato existente, também prejudicando o juízo exercido sobre a matéria'.
50. Conforme já demonstrado no presente tópico, a judicialização provocada pelo consórcio não impede o levantamento das parcelas do encontro de contas favoráveis à Administração. Tal impedimento constitui-se, pois, em fato inexistente que foi admitido para o indeferimento da solicitação do Metrosal.
51. Pelo exposto, propõe-se conhecer dos presentes embargos de declaração para, no mérito, dar-lhes provimento e, em caráter excepcional, conceder-lhes efeitos infringentes para incluir, no Acórdão 1651/2019-TCU-Plenário, item com determinação à CTB para que efetue o levantamento dos créditos que a Administração Pública detém junto ao Consórcio Metrosal por força da execução defeituosa do Contrato SA-01/1999.
II.2. Manifestação sobre a redução do valor da garantia de execução
52. Cumpre considerar que o provimento dos embargos em questão não deve implicar, de imediato, a redução do valor da garantia de execução contratual, pois, por força do disposto no item 9.1 do Acórdão 1847/2013-TCU-Plenário, a aceitação provisória ou definitiva das obras objeto do Contrato SA-01/1999 ou a quitação ao Metrosal carece de apreciação, pelo TCU, da solução aplicada às seguintes pendências inscritas no mesmo decisum:
9.1.1. levantamento dos serviços aproveitáveis e acerto de contas relativo ao inacabado Tramo II; 
9.1.2 pendências relativas à execução das obras, como as infiltrações observadas na via subterrânea do Tramo I; 
9.1.3 defeitos na constituição das garantias oferecidas pelo consórcio em contrapartida à liberação da retenção de pagamentos em virtude dos indícios de sobrepreço/superfaturamento; 
9.1.4 defeitos na manutenção das garantias de execução do contrato e de ressarcimento de adiantamento;
53. Isso porque, consoante disposições do Contrato SA-01 (Cláusula 13.3.3, à peça 340, p. 16-17) , a manutenção da garantia de execução vincula-se à expedição, por parte do contratante, do Certificado de Aceitação Operacional das Instalações objeto do ajuste, cuja emissão, conforme o supracitado item 9.1, somente poderá ocorrer após apreciação, pela E. Corte, da solução das pendências elencadas nos itens 9.1.1 a 9.1.4 retro.
54. Ainda que a eventual redução do valor da garantia de execução possa ser efetivada sem a aceitação definitiva do objeto contratado, mediante aceitação parcial, há que se considerar os reflexos desse ato na eficácia do Acórdão 1847/2013-TCU-Plenário, na medida em que estaria ainda pendente, por exemplo, a análise conclusiva da validade das garantias oferecidas pelo consórcio para fazer frente ao débito em apuração no processo TC Processo 002.588/2009-0.
55. Embora a existência da garantia de execução não implique a dispensa das garantias prestadas por conta dos superfaturamentos em apuração no processo TC Processo 002.588/2009-0, a redução do valor daquela, ao arrepio das cautelas inscritas nos itens 9.1.1 a 9.1.4, poderá deixar a Administração descoberta de tal salvaguarda, reduzindo-se o alcance da decisão desta Corte.
56. Assim, ainda que seja determinado à CTB que se proceda ao levantamento dos créditos devidos pelo Metrosal como consequência do provimento, com efeitos infringentes, do embargo de declaração oferecido contra o Acórdão 1651/2019-TCU-Plenário, há de se alertar à CTB e ao Consórcio Metrosal, que a redução da garantia de execução contratual, por se encontrar estritamente vinculada à aceitação do contrato SA-01, somente poderá ser reduzida após este Tribunal deliberar acerca dos questionamentos elencados nos itens 9.1.1, 9.1.2, 9.1.3 e 9.1.4 do Acórdão 1847/2013-TCU-Plenário.
III. Elementos a serem incluídos em eventual encontro de contas
III.1. Valor indicado pelas empresas do Consórcio Metrosal
57. A mencionada peça 919 constitui-se no atendimento da CTB à diligência promovida pela então Secex-BA por meio do ofício à peça 905. Ao cuidar dos itens 'c' e 'd' da diligência, a CTB incluiu quadro que trata dos pleitos da concessionária que explora a concessão do sistema metroviário de Salvador/BA referentes a serviços (com indicação de valores) que esta executou para suprir as falhas e omissões detectadas no sistema que lhe foi transferido (peça 919, p. 8-9, mais legível às p. 51-52) .
58. A segunda coluna do quadro em questão indica se o serviço está ou não relacionado ao escopo do Contrato SA-01/1999. Assim, por exemplo, o valor de R$ 8.766.837,12, referente ao sistema de ventilação, não se relaciona com o Consórcio Metrosal.
59. À p. 10 da mesma peça, a empresa estadual informou que os valores de vários desses serviços serão debitados do Metrosal mediante inclusão no encontro de contas. São alguns dos pleitos que foram acatados pela CTB e serão (ou foram) pagos à concessionária, no total de R$ 5.430.223,67, e de outros que não foram acatados, mas, mesmo assim, serão incluídos no encontro de contas, montando a R$ 1.430.127,43. O somatório destas duas quantias atinge R$ 6.860.351,10. Os serviços e seus valores a serem debitados ao Metrosal estão listados no quadro a seguir. 
	Item
	Valor (R$) 

	Energia - Baterias
	4.635.454,39

	Trilhos
	294.765,51

	Via Permanente - Soldas
	145.559,86

	Drenagem externa da estação da Lapa
	230.548,44

	Ombreiras
	123.895,47

	Total de pleitos da concessionária acatados a considerar no encontro de contas
	5.430.223,67

	Vão entre trem e plataforma das estações
	828.271,63

	Fixação de manta de PEAD e aplicação de Xypex
	217.840,53

	Vedação da faixa de domínio
	384.015,27

	Total de pleitos da concessionária não acatados a considerar no encontro de contas
	1.430.127,43

	Total de pleitos da concessionária a considerar no encontro de contas
	6.860.351,10

60. Em suas alegações à peça 956, o consócio afirmou, no parágrafo 14, que 'a própria CTB apontou o valor aproximado de R$ 7 milhões, a preços de abril/2013, como devido pelo encontro de contas (peça 919) '. Tal afirmativa é incorreta, uma vez que, embora o montante de R$ 6.860.351,10 (quadro retro) seja um valor da ordem de grandeza de sete milhões de reais, refere-se apenas aos pleitos da concessionária com os valores indicados por esta, não incluindo as quantias relativas às questões tratadas a seguir.
III.2. Incompatibilidades apontadas pela concessionária CCR Metrô Salvador
61. Nos termos das cláusulas 13.1 a 13.6 do Contrato de Concessão (peça 802, p. 58-59) , a concessionária procedeu a testes de comissionamento de sistemas, equipamentos e obras civis, detectando incompatibilidades entre a situação encontrada e as informações prestadas pela contratante durante a licitação. Assim, mediante expediente datado de 11/4/2014 (peça 754, p. 254-255) , encaminhou, à Secretaria de Desenvolvimento Urbano do Estado da Bahia - Sedur, dezoito relatórios que trazem o detalhamento dessas incompatibilidades. Alguns desses relatórios alertam para a necessidade de se proceder a um acordo entre as partes para sanar os prejuízos econômico-financeiros.
62. O supramencionado quadro à peça 919, p. 8-9 (mais legível às p. 51-52) contempla todos os objetos dos relatórios elencados à peça 754, p. 254.
63. Entre esses dezoito relatórios, há onze que tratam de questões atinentes ao contrato SA-01/1999 (conforme indicação na segunda coluna do supramencionado quadro à peça 919, p. 8-9) , encontrando-se às peças 756, p. 92-97; 757, p. 93-125, 167-179 e 244-257; 758, p. 226-236 e 240-251; e 759, p. 1-2, 13-20 e 198-200.
64. Exame da quarta coluna desse quadro ou confronto entre as duas últimas colunas revela que a CTB decidiu atender, atender parcialmente ou não atender os pleitos, em virtude dos motivos expostos na antepenúltima coluna.
65. No atendimento aos itens 'c' e 'd' da diligência à peça 905, a CTB informou à peça 919, p. 8-10 (o quadro às p. 8-9 está mais legível às p. 51-52) , que vários desses itens (inclusive alguns que tiveram negados os atendimentos aos pleitos da concessionária) serão debitados do Metrosal mediante inclusão no encontro de contas. 
66. Porém, cabe alertar para a possibilidade de a concessionária não se conformar com um ou vários dos indeferimentos totais ou parciais de seus pleitos (a exemplo daquele que se refere à brita, no valor de R$ 8.354.587,02) , o que pode levar, após entendimentos entre as partes, ao aumento do valor a ser pago à concessionária e, a depender do item, ao consequente aumento do valor a ser incluído no encontro de contas entre a CTB e o Metrosal, com vistas à determinação do valor da garantia de execução do Contrato SA-01/1999.
67. Assim, no caso de acolhimento dos embargos de declaração em comento, é mister incluir, na determinação que vier a ser imposta à CTB, que esta considere a possível atualização do quadro em tela quanto aos itens relacionados ao Contrato SA-01/1999 e, no caso de ainda não ter havido concordância da concessionária, adotar a quantia pleiteada para efeitos do levantamento dos débitos do Metrosal, desde que tais itens estejam relacionados ao supracitado contrato (segunda coluna do quadro à peça 919, p. 8-9) .
68. Este tópico, até aqui, versou sobre os pleitos já apontados pela concessionária. Os parágrafos a seguir destinam-se a considerar a possibilidade (ainda que diminuta) de que outros pleitos venham a ser levantados pela concessionária.
69. O sistema metroviário já vem sendo operado pela concessionária há vários anos. Assim, nos termos das cláusulas 13.3 a 13.6 do Contrato de Concessão (peça 802, p. 58-59) , já expirou o prazo para que o concedente seja responsabilizado por incompatibilidades que venham a ser apontadas pela concessionária.
70. Por outro lado, as cláusulas 13.7 a 13.9.1 do Contrato de Concessão (peça 802, p. 59-60) preveem, ainda, a responsabilização do concedente por vícios ocultos que venham a ser detectados no prazo de dez anos. A princípio, para efeitos de encontro de contas, não é cabível considerar-se essa hipotética ocorrência, cujo valor sequer poderia ser determinado, diante do desconhecimento da sua natureza e extensão. Acrescente-se que o art. 56 da Lei 8.666/1993 não traz previsão de exigência de garantias relativas a tais ocorrências.
71. Entretanto, na presente instrução, aborda-se, adiante, a hipótese de que a concessionária busque (ou já tenha obtido, quando da licitação) ressarcimento por conta de aumento de despesas com a operação e a manutenção do sistema metroviário, incremento resultante da solução adotada pelo Metrosal para o combate às infiltrações de água no túnel. 
III.3. Deficiências levantadas pela empresa Metro de Madrid S.A.
72. Conforme o parágrafo '2' do seu expediente à peça 699, p. 1-2, a CTB contratou a auditoria técnica da empresa Metro de Madrid S.A., sediada na Espanha, 'para, além de conhecer a real situação técnica da Linha 1, identificar e apontar as ações necessárias para posterior ajustes físicos, do ponto de vista da funcionalidade e segurança ferroviária'.
73. No item 'b' da diligência promovida mediante o expediente à peça 905, solicitaram-se à CTB 'definições sobre a necessidade e a execução de correções das pendências registradas pela empresa Metro de Madrid S.A. nos seus relatórios relativos ao objeto do contrato com o Consórcio Metrosal'.
74. Em atendimento a esse item, a CTB, à peça 919, p. 4-7, mencionou a convergência entre os estudos da Metro de Madrid S.A. e da Bureau de Projetos, empresa contratada pela concessionária para proceder ao diagnóstico dos problemas de infiltrações no túnel.
75. Ao final das quatro páginas em que vinha tratando apenas das soluções relativas às infiltrações de água no túnel, a CTB concluiu:
As intervenções decorrentes das recomendações do BUREAU DE PROJETOS e as identificadas pela CCR e METRÔ DE MADRID foram postas em práticas antes da conclusão do prazo do Marco Operacional n° 1 e antes do início da operação assistida que ocorreu em 13 de junho de 2014.
A CTB, através dos Consórcios Supervisores ENGEVIX/UFC e DUCTOR/ INECO/TIFSA, acompanharam a execução das obras de correção das pendências registradas pelo Metrô de Madrid e Bureau de Projetos, efetuadas pela [concessionária] CCR - Metrô Bahia.
76. Não está claro se a declaração retro da CTB sobre as intervenções efetivadas se refiram ao túnel ou a todo o objeto do Contrato SA-01, até porque os trabalhos da Bureau de Projetos versaram apenas sobre o túnel (peça 797, p. 213-260) .
77. Reforçam essa insegurança o elevado número de falhas levantadas pela Metro de Madrid S.A. referentes a vários locais do sistema e não somente ao túnel. Mesmo neste, havia outras deficiências além das infiltrações. Assim impende considerar a possibilidade de que tão vasto conjunto de pendências não tenha sido totalmente solucionado sem qualquer ônus a ser cobrado pela concessionária ao Metrosal.
78. As deficiências referentes à construção civil e as recomendações para seus saneamentos encontram-se no relatório 'OBRA CIVIL E ARQUITETURA', às peças 747, p. 4, a 748, p. 72, com anexos às peças 748, p. 73, a 751, p. 26, e estão resumidas à peça 748, p. 57-72. Esse resumo inclui, às p. 57-61, recomendações referentes às infiltrações e a outras questões relativas aos túneis.
79. Exemplificam-se estas questões relativas à construção civil, com os seguintes problemas no túnel e nas estações da Lapa e do Campo da Pólvora, omitindo-se, pois, aqueles detectados nas estações Brotas e Acesso Norte e nas vias, que podem ser verificados às peças 747, p. 172-246, e 748, p. 1-56:
a) insegurança nas passarelas e seus guarda-corpos no túnel e no viaduto (peça 747, p. 36-40 e 43-44) ;
b) existência de tirantes de fixação dos pórticos que sustentam as catenárias na direção do eixo da via, enquanto outros tirantes apontam em outras direções, o que recomenda que se proceda à comprovação do cálculo estrutural das fundações dos respectivos postes (peça 747, p. 44) ;
c) desprendimento de canaleta de cabos, o que recomenda repasse das estruturas auxiliares (peça 747, p. 45) ;
d) possibilidade de desprendimento do concreto projetado sobre o talude localizado no emboque do túnel (peça 747, p. 46) ;
e) estação da Lapa com iluminação e sinalização deficientes e com problemas de segurança (antiderrapante insuficiente e guarda-corpos com geometria inadequada) , bem como problemas de acessibilidade e sinalização para portadores de deficiência (peça 747, p. 74-88, 102-104, 108-111, 115-116, 122 e 125) ;
f) deficiências quanto à prevenção e ao combate a incêndios nas estações da Lapa e do Campo da Pólvora (peça 747, p. 95-101, 144 e 150) ;
g) deficiência no fechamento do acesso à estação Campo da Pólvora (peça 747, p. 128) ;
h) estação Campo da Pólvora com iluminação e sinalização deficientes e com problemas de segurança (saídas de emergência, antiderrapante e corrimãos insuficientes e salas com infiltrações sem drenagem) , bem como problemas de acessibilidade e sinalização para portadores de deficiência (peça 747, p. 130-134, 137-143, 145, 153-164 e 167-170) .
80. Acrescentem-se as numerosas pendências descritas pela Metro de Madrid S.A. no relatório 'SISTEMAS DE SUBESTAÇÕES, LINHA AÉREA E DISTRIBUIÇÃO DE ENERGIA', à peça 751, p. 29-144, com anexos às peças 751, p. 145, a 752, p. 57. Cumpre salientar que muitas dessas constatações referem-se à falta de segurança, inclusive quanto a choques elétricos e a (combate a) incêndios.
81. Assim, caso a E. Corte delibere pelo acolhimento dos embargos de declaração em tela, cumpre determinar à CTB, que esta, ao apresentar o levantamentos de débitos do Consórcio Metrosal, considere as pendências indicadas nos dois supracitados relatórios da empresa Metro de Madrid S.A., indicando as providências adotadas (correção pelo Metrosal, correção pela concessionária, ressarcimento à concessionária, inclusão no encontro de contas do Metrosal, entendimento de que a correção é desnecessária etc.) .
III.4. Pagamentos recebidos a maior no Tramo 2
III.4.1. Levantamentos efetuados (peça 367) 
82. No item 'h' da diligência 	que a Secex-BA promoveu por meio do ofício à peça 905, solicitou-se à CTB o encaminhamento de 'informações quanto ao cumprimento do item 9.1.1 do Acórdão 1847/2013-TCU-Plenário ('levantamento dos serviços aproveitáveis e acerto de contas relativo ao inacabado Tramo II') '.
83. Em atendimento à peça 919, p. 11, a CTB alude ao documento 'Relatório de Situação Atual - Tramo II', datado de novembro/2012, de autoria do consórcio supervisor Engevix/UFC (peça 367, p. 2-78) , 'de conhecimento deste Tribunal, conforme mencionado no Acórdão 1847/2013-TCU-Plenário'. Na verdade, a menção sobre o assunto se dá no relatório que lastreou esse decisum, mais precisamente, à peça 462, p. 23-24, parágrafos 140-153, de onde se extrai a seguinte constatação sobre a peça 367:
147. Analisando o relatório desenvolvido pela fiscalização da empreitada percebe-se a indicação de créditos em favor da administração contratante, advindos de pagamentos materializados em descompasso com a execução física, nos moldes suscitado por esta Corte quando condicionou o encerramento do ajuste à concretização desse inventário. 
84. A empresa estadual menciona, ainda, que, em documento de entidade denominada pela CTB como o 'Consórcio Certificador GMB - Gestor Metrô Bahia' (peça 919, p. 53-56) , consta, à p. 56, que:
De acordo com registros de execução das obras do Tramo II da Linha I, após o início do Contrato de Concessão 001/2013, tem-se que todas as obras do mencionado Tramo II que haviam sido iniciadas e paralisadas antes da Concessão, foram aproveitadas e concluídas pela Concessionária CCR, naturalmente com execução de alguns serviços de recuperação e revitalização devido a desgaste decorrentes do longo período de paralização, além da necessidade de alguns ajustes e adaptações motivados por alterações promovidas pela Concessionária no projeto original da via.
85. À peça 919, p. 12, a empesa estadual declara que, no que tange ao Tramo 2, não há apontamentos específicos nos relatórios da Metro de Madrid S.A., nem pleitos da concessionária. Assim, a CTB considera que permanecem válidas as condições expostas no aludido relatório à peça 367, o qual indica a existência de pagamentos em quantitativos superiores ao executado quanto ao Tramo 2.
III.4.2. Não inclusão, no processo de TCE, dos superfaturamentos quantitativos expostos à peça 367
86. Os aludidos superfaturamentos quantitativos não foram incluídos no processo de tomada de contas especial TC Processo 002.588/2009-0, uma vez que, nesse processo, o cálculo do débito foi baseado em levantamento executado pelo Departamento de Engenharia e Construção (DEC) do Exército Brasileiro nos moldes assim descritos em correspondência datada de 25/7/2012 (peça 89 do TC Processo 002.588/2009-0, p. 2-3, cópia à peça 960 dos presentes autos) :
2. Inicialmente, cabe esclarecer que o escopo do trabalho do DEC, constante do Plano de Trabalho assinado entre este Departamento e a Companhia de Transporte de Salvador (CTS) , consistiu na elaboração do orçamento de custos das obras do metrô de Salvador, com base nas plantas dos projetos executivos e seus respectivos as built fornecidos pela CTS, conforme Cláusula Segunda do Convênio N° 10-008-00.
 (...) 
4. No escopo do Plano de Trabalho e nas várias reuniões realizadas com a CTS, ficou claro que o trabalho do DEC consistiria unicamente no levantamento de quantitativos com base nos projetos executivos e respectivos as built, fornecidos por essa empresa, utilizando o Sistema de Custos Referenciais de Obras - SICRO, complementado com o desenvolvimento de novas composições especificas para atender o escopo do Plano de Trabalho, no que for possível. 
 (...) 
9. Desta forma, nada mais há a informar senão os dados já de posse da CTS, onde constam todas as informações que foram possíveis quantificar e orçar, bem como os esclarecimentos sobre a forma de obtenção dos dados referentes a estes serviços [destaques acrescentados].
87. À mesma peça 89 do TC Processo 002.588/2009-0 (cópia à peça 960 dos presentes autos) , consta, em documento da CTS (p. 7-8) , que os trabalhos realizados pelo DEC foram entregues em 26/7/2011 (Tramo 2, em quatro volumes) e 2/12/2011 (Tramo 1, em seis volumes) , sendo dois volumes referentes ao Tramo 1 substituídos em 22/3/2012. Portanto, todos esses volumes, por serem anteriores ao documento do DEC abordado na transcrição retro, foram elaborados 'com base nas plantas dos projetos executivos e seus respectivos as built fornecidos pela CTS'.
88. No processo de TCE, os supracitados documentos referentes ao Tramo 2 constituem as peças 17, p. 4-235, e 18-20, havendo, ainda, as peças 21-22, que tratam de pesquisa de preços, totalizando os volumes elencados à peça 17 (cópia à peça 962 dos presentes autos) , p. 2.
89. Por sua vez, a documentação relativa ao Tramo 1 está às peças 24-29 do TC Processo 002.588/2009-0. A aludida substituição de dois volumes foi efetivada pelos documentos à peça 89 (cópia à peça 960 dos presentes autos) , p. 12-156 e 157-186, que substituíram os volumes às peças 24-25 daquele processo.
90. Nos ofícios às peças 17, p. 2, e 23, p. 1, do TC Processo 002.588/2009-0 (cópias às peças 962 e 964 dos presentes autos) , que encaminharam os trabalhos do DEC, confirma-se que se trata de 'Orçamentação da Obra do Metrô de Salvador a partir dos projetos executivos, suas alterações e respectivos 'as built''.
91. Na instrução à peça 107, p. 19, do processo de TCE (cópia à peça 961 dos presentes autos) , assim é descrita a metodologia para cálculo do débito: 
101. No que tange ao cálculo do débito, destaca-se que será utilizada metodologia segundo a qual devem ser estabelecidos fatores percentuais de sobrepreço por etapa, resultantes da divisão entre o valor global de sobrepreço verificado e valor total da avença celebrada, de modo a serem aplicados posteriormente em cada medição efetuada. Desse modo, o resultado da multiplicação do fator de sobrepreço pelo valor da medição resulta no valor de débito ali incorrido.
92. As mencionadas etapas são cada um dos elevados, estações etc.
93. Estes cálculos são expostos na 'Tabela 7' da mesma instrução (peça 961, p. 21) . O valor total de cada uma das etapas é utilizado para os cálculos do respectivo percentual de sobrepreço, sendo este aplicado, para determinação do superfaturamento apenas aos pagamentos efetuados, como indicado nas 26 tabelas que compõem o Anexo I da mesma instrução (p. 43-70) . Nesse Anexo I, os débitos estão quantificados para efeitos de proposta de encaminhamento. O quadro a seguir, obtido a partir da peça 961, traz números referentes a duas estações do Tramo 2. 
	Etapa
	Preço contratual (R$) 
p. 21
	Preço referencial DEC (R$) 
p. 21
	Fator de sobrepreçop. 21
	Valor medido (R$) 
p. 64

	Estação Retiro
	5.684.314,42
	4.727.524,12
	16,83%
	1.023.733,42

	Estação Juá
	5.591.391,69
	5.207.529,59
	6,87%
	3.831.230,55

94. Entende-se que o DEC levantou os quantitativos necessários e os preços unitários (com base no Sicro 3) de cada serviço para a execução da etapa, obtendo o 'Preço referencial DEC' (p. 21) . Ao comparar este com o 'Preço contratual' (p. 21) , obteve um percentual fixo para cada uma das etapas (p. 21) . Tal percentual, aplicado a cada um dos pagamentos (e seus reajustamentos) indicados nas tabelas 18 (para a Estação Retiro) e 19 (para a Estação Juá) , ambas à p. 64, explicita o débito referente à data do pagamento.
95. Note-se que essa metodologia não dá margem à inclusão do dano causado por pagamentos efetuados a maior em etapas que ainda não haviam sido concluídas a exemplo dessas duas estações, pois o cálculo do percentual se baseia na suposição de que toda a etapa foi construída, de modo a se considerar o quantitativo contratado versus o quantitativo necessário à execução.
96. Considere-se, para facilidade da exemplificação, que uma das etapas compreendesse apenas um serviço e que este estivesse com o preço unitário correto. Assim, se o contrato previsse para a etapa completa 200m³, bastassem 170m³, fossem executados 90m³ e pagos 120m³, o débito apenas se referiria ao percentual de 15% [ (200 - 170) / 200 x 100%] aplicado ao preço de 120m³. Desta forma, seriam ignorados os 30m³ pagos a maior [120 - 90]. Em suma, pelos 90m³ executados, restariam pagos, após o ressarcimento do débito, 102m³ [120 - (15% de 120) ].
97. Assim, verifica-se que os superfaturamentos quantitativos indicados à peça 367 não foram contemplados no processo de TCE. Na verdade, tais superfaturamentos constituem a origem da necessidade de se proceder ao encontro de contas. Vale mencionar que, desde o despacho do Exmo. Sr. Ministro Relator datado de 25/10/2012 (peça 295) e o Acórdão 1847/2013-TCU-Plenário (peça 461) , a E. Corte busca quantificar o montante de serviços pagos e não executados na mesma quantidade, notadamente no Tramo II. 
98. Como se expõe a seguir, este entendimento não é desfeito pelas informações de que o DEC realizou auditoria na obra para levantamento físico de quantitativos.
99. No parágrafo '87.e' da instrução à peça 107, p. 16, do processo de TCE (cópia à peça 961 dos presentes autos) , consta que 'o Exército realizou auditoria no empreendimento para possibilitar o levantamento exato desses dados (peça 29 [peça 965 do presente processo]) '.
100. Trata-se do Volume 6, denominado 'AUDITORIA', referente apenas ao Tramo 1. Nesse volume, constam os documentos denominados 'CHECK-LIST DE AUDITORIA' (p. 6-36) , que se referem a itens que não chegam a contemplar grande parte do valor de cada uma das etapas, como se pode verificar no confronto entre as supramencionadas p. 6-36 da peça 965 e as curvas ABC às p. 90-107 e 110-131 da peça 960, que fazem parte do Volume 1 dos trabalhos do DEC referentes ao Tramo 1. Para o túnel, por exemplo, o check-list contempla apenas o seu comprimento (p. 6) e a observação 'Os demais serviços não foi possível conferir as medidas'. 
101. Volume equivalente sequer foi apresentado para o Tramo 2, para o qual foram ofertados os seis volumes indicados à peça 962, p. 2, que estão às peças 17, p. 4-235, e 18-22 do processo de TCE. 
102. Saliente-se que o item 9.1.1 do Acórdão 1847/2013-TCU-Plenário se refere ao 'levantamento dos serviços aproveitáveis e acerto de contas relativo ao inacabado Tramo II'. Cabe lembrar que parte do mencionado levantamento à peça 367 inclui material em estoque, o que é confirmado à peça 18 do processo de TCE (cópia à peça 963 dos presentes autos) , um dos volumes oriundos dos trabalhos do DEC referentes ao Tramo 2, que traz, à p. 33, sem indicação de quantidades, que 'Foi constatada a existência de uma grande quantidade de brita produzida estocada na região prevista para a instalação do Complexo de Manutenção' e que 'Foi constatada também a existência de vigas estocadas na região próxima ao Elevado Bahema'.
III.4.3. Proposta de inclusão dos superfaturamentos quantitativos indicados à peça 367
103. Uma vez que, conforme demonstrado, o processo de tomada de contas especial não contemplou o levantamento de superfaturamentos quantitativos expresso à peça 367, cabe o entendimento de que este deve ser incluído no encontro de contas determinado no item 9.1.1 do Acórdão 1847/2013-TCU-Plenário.
III.5. Despesas com serviços já executados para a mitigação das infiltrações de água no túnel
104. No atendimento ao item 'b' da diligência promovida mediante o expediente à peça 905, a CTB, à peça 919, p. 4-7, relata as providências tomadas pela concessionária para combater o problema das infiltrações de água (e material sólido por esta carreado) no túnel. Esses serviços se basearam nos estudos e sugestões da empresa Bureau de Projetos (peça 797, p. 213-260) . Em três relatórios (quadro adiante) , a concessionária expôs tais problemas e providências e solicitou compensação pelos 'prejuízos econômico-financeiros'.
105. Convém registrar que o relatório emitido pela Bureau de Projetos (peça 797, p. 213-260) é datado de 16/1/2014, sendo, pois, anterior ao ofício de encaminhamento dos relatórios da concessionária (peça 754, p. 254-255, de 11/4/2014) . Constatações e propostas dessa empresa de consultoria foram incluídas nos relatórios da concessionária referentes às infiltrações de água no túnel adiante elencados, como se verifica às peças 757, p. 113, e 758, p. 228 e 232.
106. Alguns desses problemas já eram do conhecimento da concessionária antes da licitação que resultou em sua contratação. Primeiramente, porque a entrega da proposta foi precedida de visita técnica ao local da obra e da concessão. Depois, porque as duas empresas que realizaram as obras civis na via subterrânea integram o consórcio concessionário.
107. Assim, ao tratar do atendimento aos itens 'c' e 'd' da mesma diligência, a CTB, à peça 919, p. 8-10, tomou as decisões indicadas no quadro adiante no que tange às reivindicações da concessionária referentes aos serviços destinados a mitigar os problemas da infiltração de água no túnel. O quadro traz, também, o motivo para cada uma dessas decisões, bem como indica se o valor referente a cada um desses pleitos será incluído no encontro de contas em comento.
	Serviço
	Relatório
	Decisão da CTB
	Motivo

	Sistema de esgotamento de águas das infiltrações do túnel
	Peça 758,
p. 226-230
	Não pagar à concessionária e não cobrar ao Metrosal
	Trata-se de melhoramento (up grade) 

	Drenagem externa da estação da Lapa
	Peça 757,
p. 112-125
	Pagar à concessionária e incluir no encontro de contas com o Metrosal 
	É necessário para garantir a operacionalidade do metrô

	Fixação de manta de PEAD e aplicação de Xypex
	Peça 758,
p. 231-236
	Não pagar à concessionária e incluir no encontro de contas com o Metrosal
	Era problema conhecido anteriormente à licitação

108. Note-se que os dois últimos desses itens serão incluídos no encontro de contas em desfavor do Metrosal, conforme apontado no quadro integrante do tópico 'III.1. Valor indicado pelas empresas do Consórcio Metrosal'.
III.6. Economia na execução da obra versus aumento dos custos de operação e manutenção do túnel
109. No voto (peça 933) que conduziu o Acórdão 1651/2019-TCU-Plenário, o Exmo. Sr. Ministro-Relator assim considerou:
75. Outra questão pendente, e igualmente relevante, refere-se ao necessário encontro de contas com o Consórcio Metrosal ou com as empresas dele integrantes. As empresas Camargo Corrêa e Andrade Gutierrez integravam o Consórcio Metrosal, sendo, portanto, partes nesse encontro de contas. Ocorre que as mesmas empresas também integram a Concessionária CCR. 
76. Em consequência, e conforme destacado pela unidade técnica (§§ 173 e 174 da instrução [à peça 916]) , essas empresas adotaram solução menos dispendiosa com relação a impermeabilização da via subterrânea e correm o risco de serem indenizadas pela Administração por terem posteriormente corrigido a deficiência a que deram causa, como aliás, parecem sinalizar as respostas à diligência ainda pendente de análise. 
77. Essa situação estaria a demandar da CBTU e a CTB a realização de estimativa dos custos da solução original e da solução corretiva, de forma a não permitir, no encontro de contas que se realizará, que a inexecução parcial das especificações originais seja, ao final, vantajosa para as empresas responsáveis.
78. Em princípio, a CTB também deveria adotar providências no sentido de reaver do consórcio construtor as despesas incorridas com a solução corretiva, acaso suportadas pelos cofres públicos mediante pagamento à concessionária (...) ou por eventual incremento nas tarifas de operação do metrô pela concessionária, como resultado de afetação do equilíbrio econômico-financeiro do contrato, além de outras providências no sentido de levantar os valores relativos à diferença entre a solução original prevista em projeto básico e aquela utilizada pelo consórcio no projeto executivo, menos onerosa em sua execução, porém mais dispendiosa em termos de manutenção, adotando-se as medidas administrativas necessárias à recomposição do erário. 
 (...) 
84. Da mesma forma, a alteração do projeto da via subterrânea, que resultou em solução diversa da originalmente prevista para controle de infiltrações no túnel, aparentemente resultou em redução dos custos de construção, beneficiando o Consórcio Metrosal, e em elevação dos custos de manutenção da operação da linha metroviária, onerando a Concessionária e, por decorrência, o concedente. Entendo que essa transposição de custos também deveria estar incluída no encontro de contas a ser realizado.
110. O entendimento de que a solução estanque implica maiores custos de implantação, enquanto a solução de estanqueidade parcial leva a um maior custo de manutenção é detalhada na manifestação da CBTU à peça 889, p. 1-4.
III.6.1. Economia obtida pelo Metrosal na execução não estanque
111. A execução de solução não estanque adotada pelo Metrosal implicou economia para o consórcio por se tratar de obra menos dispendiosa. Por adotar solução diversa da que foi contratada e paga, caberia ao consórcio a devolução do valor da diferença entre as duas soluções, caso esta providência não já tiver sido encaminhada.
112. Tais alterações em relação ao projeto básico adotado na licitação foram incluídas no projeto executivo e/ou no as built.  A verificação do tipo de execução contemplado nesses documentos e a sua confrontação com o que foi realizado couberam ao consórcio fiscalizador do Contrato SA-01/1999. Difícil imaginar que este tenha permitido a existência de dois projetos executivos diversos até na concepção adotada, um com uma solução mais dispendiosa para apresentar à fiscalização e à equipe do DEC e outro mais barato para a real execução. Tal duplicidade, no caso de má-fé do Metrosal, poderia se dar em planilha de preços e quantitativos de serviços, mas não nas plantas e detalhamentos gráficos, nas quais seria bem mais fácil perceber a incoerência.
113. Também incabível pensar que eventual discrepância quantitativa nas planilhas, tendo escapado à percepção do consórcio fiscalizador e à equipe do DEC (mesmo que esta porventura tenha feito suas constatações apenas com base em projeto e não em medição no campo) , seja, agora, detectada e quantificada pela CTB. Cabe lembrar que esta, para fazer o complexo levantamento determinado com vistas a utilização no cálculo dos superfaturamentos no processo de TCE (considerando todo o empreendimento) , precisou valer-se da equipe do próprio DEC, sendo necessário aditar o prazo do contrato firmado com esta unidade do Exército para que os trabalhos fossem concluídos. Mais: como relatado no processo de TCE, houve numerosas reivindicações por parte do Metrosal contra o levantamento executado pelo DEC, tornando-se necessária, inclusive, 'uma etapa extraordinária de conversações entre a unidade técnica deste Tribunal e representantes daquela, consoante explicitado em instrução de peça 617, por meio da realização de um ciclo de reuniões', implicando o 'acolhimento de grande parte dos ajustes que propiciaram significativa redução do débito', conforme exposto no voto que conduziu o Acórdão 2861/2018-TCU-Plenário, da relatoria do Ministro-Substituto Augusto Sherman, à peça 858 do TC Processo 002.588/2009-0 (cópia à peça 966 do presente processo) , p. 27, parágrafos 156-159) .
114. Portanto, impende considerar que a diferença entre os valores da solução contratada (adotada no projeto básico utilizado na licitação) e da que foi, de fato, executada (projeto executivo e/ou as built, com quantitativos e preços unitários levantados pelo DEC) já está contemplada no processo de TCE. Desta forma, não seria cabível instar a CTB a promover o levantamento da economia obtida pelo Metrosal ao adotar a solução menos dispendiosa do que a que fora contratada. Ademais, esse procedimento poderia resultar em dupla cobrança da diferença. Assim, cabe o entendimento de que tal diferença não seja incluída em nova parcela no ajuste de contas em tela.
115. Registre-se que, conforme o relatório (peça 859 do TC Processo 002.588/2009-0, cópia à peça 967 dos presentes autos) que lastreou o Acórdão 2861/2018-TCU-Plenário, prolatado no âmbito da TCE referente aos superfaturamentos no Contrato SA-01/1999, o débito imputado por conta do túnel atingiu R$ 7.707.075,97 referido às datas dos pagamentos, representando 21,98% dos valores (e respectivos reajustamentos) pagos (p. 264) . À mesma página, consta, ainda, o débito de R$ 511.220,08, também referido às datas dos pagamentos, correspondendo a 8,13% dos valores (e respectivos reajustamentos) pagos a título de 'Acréscimo Túnel Estação Lapa'.
III.6.2. Aumento nos custos de operação e manutenção
116. Os aumentos de custos na operação (inclusive para o monitoramento da afluência de água e do funcionamento de bombas e instrumentos de controle) e na manutenção por conta da solução não estanque implantada pelo Metrosal podem levar a concessionária a buscar futuro ressarcimento ou mesmo já tenham implicado a elevação do valor da sua proposta apresentada na licitação.
117. Assim, a princípio, o encontro de contas entre a CTB e o Metrosal poderia incluir, a favor da primeira, parcela que compensasse esses eventuais incrementos de valores a pagar (ou já pagos) pela CTB à concessionária, uma vez que derivariam da adoção, pelo Metrosal, de solução diversa da que fora prevista no projeto básico utilizado no certame.
118. Examina-se, a seguir, a possibilidade de que a inclusão de tal parcela se torne necessária, bem como a viabilidade do cálculo de seu valor.
III.6.2.1. Futuro pleito da concessionária com vistas a se ressarcir do aumento nos custos de operação e manutenção
119. A cláusula 23.2.1 (peça 802, p. 88) do Contrato de Concessão indica as formas de remuneração da concessionária. As descrições e regras dessas modalidades encontram-se às p. 25-33 e 88-108 da mesma peça.
120. Analisa-se, inicialmente, a hipótese de que a concessionária venha a requerer o ressarcimento mediante revisão, para maior, dos valores inicialmente acordados.
121. Já expirou o prazo para que o concedente seja responsabilizado por incompatibilidades que venham a ser apontadas pela concessionária, a não ser que seja detectado vício oculto (cláusulas 13.3 a 13.9.1 do Contrato de Concessão, à peça 802, p. 58-60) .
122. Mas, no que tange às infiltrações e às suas consequências, não há que se falar em vício oculto, haja vista que, conforme já apontado nesta instrução, esses problemas já eram do conhecimento da concessionária antes da licitação que resultou em sua contratação (isto porque a entrega da proposta foi precedida de visita técnica ao local da concessão e, ademais, as duas empresas que realizaram as obras civis na via subterrânea integram o consórcio concessionário) .
123. Reforçando o entendimento de que seria incabível a aceitação de reivindicação da concessionária no sentido de ser compensada pelo incremento das despesas com a operação e manutenção por conta das infiltrações, vale ressaltar que a CTB rechaçou, por considerar tratar-se de up grade, um pleito da concessionária por recomposição de valores em relação ao 'Esgotamento de águas das infiltrações do Túnel' (quadro à peça 919, p. 8) .
124. Mesmo na hipótese descabida de a concessionária fazer jus a uma compensação por tais incrementos de custos de operação e manutenção, a determinação do valor da parcela a ser incluída no encontro de contas para que o Metrosal indenize a Administração por tal despesa a maior apresentaria grande dificuldade. Isto porque a tarefa consiste em calcular qual seria o valor do incremento destas despesas que se prolongarão por décadas (contrato de concessão com vigência de trinta anos, conforme sua Cláusula 5.1 à peça 802, p. 43) e reduzi-lo a uma parcela a ser incluída no encontro de contas.
125. A questão se torna ainda mais árdua ao se considerar as dificuldades que poderiam advir para as convergências entre a CTB e a concessionária (quanto ao valor a ser incrementado mensalmente) e entre a CTB e o Metrosal (quanto à parcela a ser considerada no encontro de contas) . Além disto, tal hipotético imbróglio possivelmente levaria ao adiamento da conclusão do encontro de contas.
III.6.2.2. Incremento do valor da proposta na licitação com vistas ao ressarcimento do aumento nos custos de operação e manutenção
126. A outra via que a concessionária poderia ter buscado para se ressarcir de seus aumentos de despesa com a operação e a manutenção seria o aumento do valor da proposta na licitação.
127. Exame do edital do certame (itens 10.1, 10.1.1 e 13.5 a 13.16 à peça 968, p. 37 e 52-54) revela que o único item para o qual os licitantes tiveram autonomia de escolha em suas propostas foi o valor da contraprestação anual máxima, que se constituiu no único critério de classificação do certame.
128. Também nesse caso, pode-se considerar diminuta (ou nula) a probabilidade de se conseguir confirmar e quantificar tal aumento no valor da proposta referente ao pagamento mensal por décadas, para convertê-lo em uma parcela favorável a CTB no encontro de contas com o Metrosal.
129. Há que se considerar, também, que as possíveis divergências entre a CTB, o Metrosal e a concessionária quanto à confirmação e à quantificação dos supracitados aumentos na proposta e no encontro de contas poderiam levar ao adiamento da conclusão deste.
III.6.2.3. Não inclusão, no encontro de contas, de parcela referente ao aumento nos custos de operação e manutenção
130. Conforme já apontado, a concessionária, em virtude do aumento de suas despesas com a operação e manutenção do sistema metroviário por conta das supracitadas infiltrações no túnel, pode já ter incluído tal ônus na sua proposta apresentada na licitação ou, injustificadamente, vir a reivindicar a revisão dos valores inicialmente acordados no contrato de concessão. Porém, constatou-se que:
a) não há como comprovar que a proposta da concessionária no certame licitatório incluiu tais despesas de operação e manutenção;
b) seria descabida a reivindicação da concessionária para que tais despesas sejam compensadas mediante incremento dos valores acordados no contrato de concessão;
c) seriam extremamente complexos os cálculos para se determinar e acordar os valores em qualquer das duas supramencionadas modalidades de compensação e a conversão de tais valores (que se distribuiriam ao longo de todo o período do contrato de concessão) em uma parcela única a incluir no encontro de contas;
d) por tais, motivos, a tentativa de inclusão de tal parcela, provavelmente, levaria ao adiamento da conclusão do encontro de contas.
131. Desta forma, não seria razoável exigir que tais aumentos de despesas sejam incluídos no encontro de contas tratado na presente instrução.
III.6.2.4. Proposta de insubsistência dos itens 9.3.3.8 e 9.3.3.9 do Acórdão 1.651/2019-P
132. Por conta das duas primeiras constatações elencada na relação retro, propõe-se que os itens 9.3.3.8 e 9.3.3.9 do acórdão em tela sejam considerados insubsistentes, independentemente da deliberação sobre o provimento dos embargos de declaração.
III.6.2.5. Origem dos recursos para o ressarcimento à concessionária
133. Cabe deixar registrado que as duas formas de remuneração (tarifa de remuneração ou contraprestação efetiva) do contrato de concessão que poderiam vir a ser (indevidamente) ou ter sido incrementadas para que a concessionária se ressarcisse do aumento de despesas com a operação e manutenção do sistema metroviário são de longa duração (décadas) . Assim, os recursos utilizados para seu pagamento não seriam de origem federal. Esta afirmativa é reforçada ao se examinar os itens de despesa (todos referentes a execução de obras ou a aquisições) inscritos no Plano de Trabalho relativo ao repasse de recursos federais e no Anexo 7 do contrato de concessão (peças 969, p. 4-5, e 970, p. 14) .
IV. Possível interferência entre o acolhimento dos embargos e outros itens do acórdão
134. Cumpre alertar que, conforme quadro a seguir, a inclusão de um item no Acórdão 1651/2019-TCU-Plenário com a determinação de que a CTB proceda ao levantamento dos valores dos débitos a serem considerados no encontro de contas em comento, pode vir a se chocar ou interferir com outros itens do mencionado decisum.
	Determinações à SeinfraUrbana no Acórdão 1651/2019-TCU-Plenário
	Interferência causada pela determinação à CTB de levantamento dos possíveis débitos

	9.3.1. analise as informações apresentadas a este Tribunal em atendimento ao Ofício 1760/2018-TCU-Secex/BA, acostadas à peça 919, bem como as informações recentemente apresentadas pelo Consórcio Metrosal acerca da validade e suficiência das garantias prestadas (vide item 27 da manifestação do Relator) e apresente propostas tendentes a solucionar aquelas questões que ainda não tiverem sido concluídas no âmbito do monitoramento; 
	A suficiência da garantia de execução (item 'l' do mencionado ofício) depende do atendimento do possível novo item pela CTB e da análise dessa nova informação pelo TCU

	9.3.3. efetue a análise das questões pendentes nestes autos incluindo, se necessário, a realização de eventuais novas diligências saneadoras capazes de obter esclarecimentos junto à CBTU e à CTB, acerca das seguintes questões: 
	Indicadas nos subitens a seguir

	9.3.3.1. a aceitabilidade técnica das soluções implementadas para corrigir as infiltrações da via subterrânea
	Por depender da CBTU, pode, no caso de entendimento pela não aceitabilidade, alterar o valor a ser garantido, interferindo, assim, no levantamento determinado no possível novo item

	9.3.3.2. grau de implementação das recomendações constantes dos relatórios apresentados pela empresa Metrô de Madrid e pela Concessionária CCR
	O assunto faz parte do atendimento ao possível novo item

	9.3.3.3. estágio e possibilidade de cumprimento de todas as condições estabelecidas por este Tribunal e por exigências técnicas para que as obras possam ser dadas como concluídas e aceitas sob o aspecto operacional
	Depende do atendimento ao possível novo item pela CTB e da análise dessas novas informações pelo TCU, já que uma das condições é a existência de garantia de execução de valor adequado

	9.3.3.4. estágio e possibilidade de cumprimento de todas as determinações deste Tribunal incidentes sobre as garantias - de execução, de adiantamento e de liberação de pagamentos retidos
	Depende do atendimento ao possível novo item pela CTB e da análise dessas novas informações pelo TCU, já que de tais providências depende o valor da garantia de execução

	9.3.3.5. estimativa dos custos de implementação das soluções corretivas indicadas como necessárias pela empresa Metrô de Madrid S/A e pela Concessionária CCR, com respectiva fonte de custeio (se federal, estadual, pública ou privada) 
	O assunto faz parte do possível novo item, exceto quanto à indicação das fontes de custeio

	9.3.3.6. atribuição de cada crédito e débito advindo da implementação dessas soluções corretivas, definindo com clareza o que cabe à CBTU ou à CBT, de um lado, e ao Consórcio Metrosal, ou às empresas dele integrantes, ou à Concessionária CCR, ou as empresas dele integrantes, de outro lado
	O levantamento de vários dos valores depende do atendimento ao possível novo item pela CTB e da análise dessas novas informações pelo TCU

	9.3.3.7. a necessária compensação entre os créditos atribuídos à Concessionária CCR com débitos atribuídos ao Consórcio Metrosal, sempre que o primeiro tiver realizado correção que deveria ter sido realizada pelo segundo em razão do contrato de execução da obra
	Depende do atendimento ao possível novo item pela CTB e da análise dessas novas informações pelo TCU, já que de tais providências depende o valor dos débitos atribuídos ao Consórcio Metrosal

	9.3.3.8. estimativa da eventual elevação dos custos de manutenção e operação do trecho metroviário sob análise advinda de alterações nas especificações originais estabelecidas nos memoriais e projetos originais
	Não seria razoável exigir-se que tais elevações de despesa sejam incluídas no encontro de contas.
Propõe-se que este item seja considerado insubsistente.

	9.3.3.9. a compensação dessas eventuais elevações de custos de manutenção e operação entre a Administração (concedente) , o Consórcio Metrosal (executor da obra) e a CCR (concessionária) 
	Não seria razoável exigir-se que tais elevações de despesa sejam incluídas no encontro de contas.
Propõe-se que este item seja considerado insubsistente.

135. Verifica-se, assim, que, no caso de a proposta na presente instrução vier a ser integralmente acolhida, poderia haver interferências com vários itens do Acórdão 1651/2019-TCU-Plenário da seguinte forma: 
a) o item 9.3.3.1 poderia vir a alterar o levantamento pretendido pelo Consórcio Metrosal, caso as soluções implementadas para corrigir as infiltrações da via subterrânea não sejam aceitas pela CBTU ou pela CTB;
b) os itens 9.3.1 e 9.3.3.2 a 9.3.3.7 seriam englobados ou passariam a depender da prévia realização do supracitado levantamento.
V. Beneficiário estadual de possíveis créditos que deveriam caber à União
136. Impende alertar para uma característica da garantia de execução tratada na presente instrução.
137. Os recursos para a execução do Contrato SA-01/1999 foram fornecidos em grande parte (ou totalidade) pela União. Assim, o TCU estabeleceu, entre as condições para que fossem prestadas as garantias destinadas a garantir o ressarcimento dos débitos em apuração no processo de TCE (TC Processo 002.588/2009-0) , que 'a União figure como entidade segurada/beneficiária da indenização constituída pela fiança/apólice/caução' (item 9.1.1 do Acórdão 3254/2011-TCU-Plenário, da relatoria do Ministro-Substituto Augusto Sherman) .
138. Posteriormente, por meio do item 9.2.1 do Acórdão 44/2013-TCU-Plenário, da relatoria do Ministro-Substituto Augusto Sherman, a E. Corte especificou que o beneficiário a constar nas apólices deveria ser a CBTU, 'sociedade de economia mista responsável pelas dotações que subsidiaram a construção do Metrô de Salvador e concedente desses recursos por meio dos Convênios nº s Siafi 552308 e 602144'.
139. Por sua vez, a garantia de execução (Carta de Fiança nº 991.110-3, cópias às peças 96, p. 34-36, e 925, p. 20-22) , cuja diminuição de valor é perseguida pelos embargos de declaração em tela, tem como beneficiária a Companhia de Transportes do Estado da Bahia - CTB, da esfera estadual, conforme consignado no Décimo Sétimo Termo de Aditamento do instrumento em tela (peça 925, p. 42) . 
140. Assim, no caso de um acerto de contas com saldo positivo para a Administração, a execução da garantia sem outras providências levaria inicialmente à indevida transferência indireta de recursos federais para o estado da Bahia, o que torna necessária a adoção de medidas adicionais que garantam a transferência desses recursos para a CBTU.
VI. Identificações da empresa concessionária
141. Para a celebração do contrato de concessão, foi necessária a criação de uma sociedade de propósito específico. Desta forma, como se verifica no próprio contrato (peça 802, p. 23) e em espelho de consulta à Receita Federal (peça 971) , ambas aludindo ao CNPJ 18.891.185/0001-37, a denominação da concessionária é 'Companhia do Metrô da Bahia', sendo seu nome de fantasia 'CCR Metrô Bahia'. 
CONCLUSÃO
VII. Embargos de declaração, admissibilidade e provimento
142. Trata-se de embargos de declaração (peça 956) interpostos pelas empresas do Consórcio Metrosal em virtude de não ter sido acatada sugestão do Exmo. Sr.  Ministro-Substituto André Luiz para que fosse incluído, no Acórdão 1651/2019-TCU-Plenário (peça 931) , item com determinação para que a CTB 'adotasse as providências necessárias (...) à concretização dos encontros de contas referidos nos autos, uma vez que o atendimento à solicitação do Consórcio Metrosal [à peça 906], no sentido de que esta Corte autorizasse a liberação de garantias, estaria dependendo de providências a cargo da Administração'.
143. A negativa quanto à supracitada sugestão lastreou-se no voto complementar do Exmo. Sr. Ministro-Relator Augusto Sherman à peça 932, ao considerar que parte das questões relacionadas ao encontro de contas foi judicializada pelo consórcio.
144. Nesses embargos de declaração, as empresas do consórcio solicitam o afastamento da premissa fática adotada no mencionado voto complementar, que entendem equivocada, e a inclusão, no acórdão, da fixação de prazo para que a CTB adote as providências necessárias à concretização do encontro de contas, apresentando os valores que entenda devidos pelo consórcio.
145. Na presente instrução, entendeu-se que deve ser proposto conhecer esses embargos de declaração, por preencherem os requisitos de admissibilidade estabelecidos no art. 34, § 1º, da Lei 8.443/1992, e, no mérito, dar-lhes provimento, e, em caráter excepcional, conceder-lhes efeitos infringentes, para incluir, no acórdão em foco, item com determinação à CTB para que efetue o levantamento dos créditos que a Administração Pública detém junto ao Consórcio Metrosal por força da execução defeituosa do Contrato SA-01/1999.
VIII. Elementos a serem incluídos no encontro de contas
146. Quanto às parcelas que podem representar créditos favoráveis à Administração a serem incluídas nesse levantamento, caso a E. Corte delibere pelo acolhimento dos embargos de declaração, considerou-se que deve ser determinado à CTB que:
a) atualize o quadro que integra o item 'c' do seu expediente 'OF. DIPRE Nº 150/2018' quanto aos itens relacionados ao Contrato SA-01/1999 e, no caso de ainda não ter havido anuência da concessionária às decisões tomadas pela CTB quanto ao atendimento aos pleitos, adote a quantia pleiteada para efeitos do levantamento dos possíveis débitos do Consórcio Metrosal;
b) considere as pendências apontadas nos relatórios elaborados pela empresa Metro de Madrid S.A. denominados 'OBRA CIVIL E ARQUITETURA' e 'SISTEMAS DE SUBESTAÇÕES, LINHA AÉREA E DISTRIBUIÇÃO DE ENERGIA', indicando as providências adotadas (correção pelo Metrosal, correção pela concessionária, ressarcimento à concessionária, inclusão no encontro de contas do Metrosal, entendimento de que a correção é desnecessária etc.) ;
c) inclua, os superfaturamentos quantitativos indicados no documento 'Relatório de Situação Atual - Tramo II', datado de novembro/2012, de autoria do consórcio supervisor Engevix/UFC, peça mencionada no item 'h' do expediente 'OF. DIPRE Nº 150/2018'.
IX. Elementos a serem desconsiderados no encontro de contas
147. Considerou-se que não se deve incluir nova parcela, no encontro de contas, no que tange ao combate às infiltrações no túnel, a diferença entre os valores da solução contratada e a que foi executada pelo Consórcio Metrosal, uma vez que tal diferença já está contemplada na tomada de contas especial destinada a apurar os superfaturamentos relativos ao Contrato SA-01/1999.
148. Entendeu-se, também, que não cabe a inclusão, no encontro de contas, de parcela relativa a eventuais incrementos de valores a pagar (ou já pagos) à concessionária devidos aos aumentos de custos na operação e na manutenção por conta da adoção, pelo Metrosal, de solução não estanque no túnel.
X. Possível interferência entre o acolhimento dos embargos e outros itens do acórdão
149. Verifica-se, assim, que, no caso de a proposta na presente instrução vir a ser acatada, poderia haver interferências com vários itens do Acórdão 1651/2019-TCU-Plenário da seguinte forma: 
a) o item 9.3.3.1 poderia vir a alterar o levantamento pretendido pelo Consórcio Metrosal, caso as soluções implementadas para corrigir as infiltrações da via subterrânea não sejam aceitas pela CBTU ou pela CTB;
b) os itens 9.3.1 e 9.3.3.2 a 9.3.3.7 seriam englobados ou passariam a depender da prévia realização do supracitado levantamento.
XI. Insubsistência dos itens 9.3.3.8 e 9.3.3.9
150. Independentemente do acatamento dos embargos de declaração, propõe-se que os itens 9.3.3.8 e 9.3.3.9 do Acórdão 1.651/2019-P sejam considerados insubsistentes.
XII. Beneficiário estadual de possíveis créditos que deveriam caber à União
151. A garantia de execução tem como beneficiária a Companhia de Transportes do Estado da Bahia - CTB, da esfera estadual.
152. Assim, no caso de um acerto de contas com saldo positivo para a Administração, a execução da garantia sem outras providências levaria inicialmente à indevida transferência indireta de recursos federais para o estado da Bahia, o que torna necessária a adoção de medidas adicionais que garantam a transferência dos recursos para a CBTU.
XIII. Identificações da empresa concessionária
153. Para a celebração do contrato de concessão, foi necessária a criação de uma sociedade de propósito específico. A denominação dessa concessionária é 'Companhia do Metrô da Bahia', sendo seu nome de fantasia 'CCR Metrô Bahia'. 
PROPOSTA DE ENCAMINHAMENTO
154. Diante do exposto, com fundamento no art. 11 da Lei 8.443/1992 e no art. 1.022, inciso III, da Lei 13.105/2015 (Código de Processo Civil) c/c o art. 298 do Regimento Interno do TCU, submetem-se os autos à consideração superior, propondo:
a) conhecer os embargos de declaração interpostos pelas empresas Construção e Comércio Camargo Corrêa S/A, Construtora Andrade Gutierrez S/A e Siemens Aktiengesellschaft (AG) , por preencherem os requisitos de admissibilidade estabelecidos no art. 34, § 1º, da Lei 8.443/1992, e, no mérito, dar-lhes provimento, e, em caráter excepcional, conceder-lhes efeitos infringentes, para incluir, no Acórdão 1651/2019-TCU-Plenário, item com determinação à Companhia de Transportes do Estado da Bahia - CTB para que efetue o levantamento dos créditos que a Administração Pública detém junto ao Consórcio Metrosal por força da execução defeituosa do Contrato SA-01/1999, adotando, inclusive, as seguintes providências, dentre outras que entender pertinentes para resguardar a Administração Pública: 
a.1) atualizar o quadro que integra o item 'c' do seu expediente 'OF. DIPRE Nº 150/2018' quanto aos itens relacionados ao Contrato SA-01/1999 e, no caso de ainda não ter havido anuência da concessionária às decisões tomadas pela CTB quanto ao atendimento aos pleitos elencados nesse quadro, adotar a quantia pleiteada para efeitos do levantamento dos possíveis débitos do Consórcio Metrosal;
a.2) considerar as pendências apontadas nos relatórios elaborados pela empresa Metro de Madrid S.A. denominados 'OBRA CIVIL E ARQUITETURA' e 'SISTEMAS DE SUBESTAÇÕES, LINHA AÉREA E DISTRIBUIÇÃO DE ENERGIA', indicando as providências adotadas (correção pelo Metrosal, correção pela concessionária, ressarcimento à concessionária, inclusão no encontro de contas do Metrosal, entendimento de que a correção é desnecessária etc.) ;
a.3) incluir os superfaturamentos quantitativos indicados no documento 'Relatório de Situação Atual - Tramo II', datado de novembro/2012, de autoria do consórcio supervisor Engevix/UFC, peça mencionada no item 'h' do expediente 'OF. DIPRE Nº 150/2018';
b) tornar insubsistentes os itens 9.3.3.8 e 9.3.3.9 do Acórdão 1651/2019-TCU-Plenário; 
c) informar, à Companhia de Transportes do Estado da Bahia - CTB e às empresas que integram o Consórcio Metrosal, que, mesmo procedendo-se ao levantamento dos créditos que a Administração Pública detém junto ao Consórcio Metrosal por força da execução defeituosa do Contrato SA-01/1999, a redução da garantia de execução contratual, por se encontrar estritamente vinculada à aceitação do contrato SA-01, somente poderá ser reduzida após este Tribunal deliberar acerca da resolução das pendências elencadas nos itens 9.1.1, 9.1.2, 9.1.3 e 9.1.4 do Acórdão 1847/2013-TCU-Plenário;
d) comunicar a decisão que vier a ser proferida à Companhia de Transportes do Estado da Bahia (CTB) , à Companhia Brasileira de Trens Urbanos (CBTU) , às empresas integrantes do Consórcio Metrosal e à Concessionária Companhia do Metrô da Bahia."
6.	Em seguida, pronunciou-se o Diretor da SeinfraUrbana, Sr. José Reinaldo Luna Gusmão, ratificando a instrução de peça 974 com as seguintes ponderações adicionais (peça 975) 
"Cuidam os autos de monitoramento nas obras de implantação do metrô de Salvador, autuado por força dos itens 9.2.7 e 9.2.8 do Acórdão 2873/2008-TCU-Plenário, da relatoria do Ministro-Substituto Augusto Sherman.
Na derradeira apreciação colegiada do feito (Acórdão 1651/2019-TCU-Plenário, da relatoria do Ministro-Substituto Augusto Sherman, peça 931) foi analisada, com base no voto complementar à peça 932, sugestão do Exmo. Sr. Ministro-Substituto André Luiz, para que a Companhia de Transportes da Bahia (CTB) :
adotasse as providências necessárias (...) à concretização dos encontros de contas referidos nos autos, uma vez que o atendimento à solicitação do Consórcio Metrosal [à peça 906], no sentido de que esta Corte autorizasse a liberação de garantias, estaria dependendo de providências a cargo da Administração.
Em razão do não acolhimento da sugestão, o consórcio construtor, em petição à peça 956, interpôs embargos de declaração contra a decisão plenária, no qual suscita a utilização de premissa fática equivocada no embasamento do Voto Complementar (peça 932) referente ao decisum. O equívoco estaria na aceitação do entendimento de que a judicialização de pleitos contratuais por parte do Metrosal prejudicaria a conclusão do encontro de contas no âmbito do Contrato SA 01. 
Nesses termos, mediante despacho à peça 958, os autos foram direcionados a essa unidade de controle para 'que proceda, com a maior brevidade possível, ao exame de admissibilidade dos embargos e também à análise das alegações produzidas pelas embargantes', consoante previsão regimental (art. 157) .
Na instrução precedente, o auditor instrutor, de forma detalhada e cautelosa, dissecou os argumentos esgrimidos na peça de resistência. Além de opinar pelo provimento do recurso, com efeito infringente, expôs questões adicionais relacionadas ao encontro de contas do Contrato SA 01, assim como alertou para os impactos do sucesso dos embargos nas determinações constantes da decisão guerreada (atualmente suspensas) .
 Em complemento à análise efetuada pelo auditor, importante expor considerações adicionais acerca do encontro de contas pendente no âmbito do Contrato SA 01.
Breve histórico da necessidade do encontro de contas no Contrato SA 01 
A necessidade de se proceder a um encontro de contas no contrato de construção da linha 1 (tramos 1 e 2) do metrô de Salvador foi apontada, inicialmente, na instrução à peça 293 dos autos (23/10/2012) , após constatação de que a Companhia de Transportes de Salvador (CTS) , responsável pelo empreendimento naquele momento, encontrava-se em tratativas com o Consorcio Metrosal para rescindir o contrato de execução do empreendimento descuidando-se de relevantes pendências relacionadas ao ajuste.
Dada a urgência da situação, mediante despacho de 25/10/2012 (peça 295) , o Exmo. Ministro Augusto Sherman Cavalcanti determinou à CTS, em sede cautelar:
que abstenha-se de formalizar rescisão, aceitar provisória ou definitivamente as obras, ou de qualquer forma dar por concluído o contrato SA 01/1999 antes que resolvidas ou solucionadas as questões descritas nos subitens '1' a '5', retro, resoluções ou soluções essas que deverão ser apreciadas por este Tribunal antes de gozarem de caráter liberatório das responsabilidades da contratada.
As questões descritas nos subitens '1' a '5' da supradita decisão singular referem-se à:
1) informações que indicassem já ter sido efetivado entre CTS e Consórcio Metrosal um acerto de contas relativo ao então inacabado Tramo II, o qual deverá considerar, em especial, mas não somente, o sobrepreço/superfaturamento já observados, eventuais desalinhamentos entre execução financeira e física durante o andamento do contrato, o percentual do que restou executado que poderá efetivamente ser aproveitado e eventuais necessidades de manutenção corretiva e preventiva no que restou executado; 
2) questões pendentes relativamente à execução do Tramo I, como, por exemplo, as infiltrações observadas nos túneis; 
3) incerteza de que as garantias oferecidas para assegurar o ressarcimento em caso de deliberação final deste Tribunal pela existência de sobrepreço/superfaturamento encontravam-se perfeitamente constituídas conforme determinado por esta Corte em seus Acórdãos; 
4) desatualização das garantias de execução do contrato, que se encontravam estabelecidas em montante inferior a 10% do valor atualizado do contrato (aproximadamente R$ 910,5 milhões) , pelo que poderiam ser ineficazes caso houvesse a necessidade de sua execução; 
5) insuficiência do valor das garantias destinadas à integralização do ressarcimento do adiantamento inicialmente efetuado ao Consórcio Metrosal.
Posteriormente, mediante despacho de 18/12/2012 (peça 349) , o Exmo. Ministro Relator determinou a realização de diligência à CTS para que a companhia municipal encaminhasse a esta Corte, dentre outros elementos, demonstração inequívoca de que foi efetuado encontro de contas relativo ao Tramo II, com correção de eventuais incompatibilidades entre a execução física e a financeira e cobrança de eventual crédito em favor da contratante.
Em 17/07/2013, o órgão colegiado máximo desta Corte deliberou pela primeira vez sobre o assunto, vazando o Acórdão 1847/2013-TCU-Plenário (peça 461) , da relatoria do Exmo. Ministro Augusto Sherman, para:
9.1. retificar a medida cautelar adotada por meio de despacho, em 25/10/2012, agora no sentido de que a Companhia de Transportes de Salvador - CTS abstenha-se de aceitar provisória ou definitivamente as obras objeto do Contrato SA 01/1999, tramos I e II, ou dar qualquer forma de quitação ao Consórcio Metrosal relativamente à execução de tal contrato, antes de resolvidas ou solucionadas, e apreciadas por esta Corte, as seguintes pendências: 
9.1.1. levantamento dos serviços aproveitáveis e acerto de contas relativo ao inacabado Tramo II; 
9.1.2 pendências relativas à execução das obras, como as infiltrações observadas na via subterrânea do Tramo I; 
9.1.3 defeitos na constituição das garantias oferecidas pelo consórcio em contrapartida à liberação da retenção de pagamentos em virtude dos indícios de sobrepreço/superaturamento; 
9.1.4 defeitos na manutenção das garantias de execução do contrato e de ressarcimento de adiantamento;
O Voto condutor da mencionada decisão, em relação ao encontro de contas no âmbito do Contrato SA 01, registrou que (peça 463) :
II - Do encontro de contas relativo ao Tramo - II
19. A questão do encontro de contas relativo ao Tramo - II foi analisada pelo Consórcio Engevix/UFC, fiscalizador da execução do contrato. 
 (...)	
21. A conclusão deste trabalho é no sentido da existência de crédito a favor da administração decorrente do descompasso entre a execução financeira e a execução física. A título de exemplo pode ser citado o agregado graúdo utilizado como lastro na via permanente, item que foi medido e pago pelo volume de 70.334,10 m3, bastante superior aos 54.343,34 m3 efetivamente entregues (23.900,06 m3 aplicados e 30.443,28 m3 em estoque) . Ainda a título de exemplo, no item 'sistemas de energia' foram observados créditos relevantes a favor da administração relacionados a 'subestação retificadora' e 'rede aérea de tração', nos valores históricos de R$ 504 mil e R$ 771 mil, respectivamente. 
22. Considerando os diversos itens nos quais foram apontadas divergências entre a execução física e a financeira, foi solicitado à CTS a consolidação dos valores, trabalho esse que se encontra em andamento conforme informado pela empresa agora estadual. 
23. Importante destacar que, além do descompasso físico/financeiro, a CTS deverá atentar para aceitar como executada apenas as parcelas de obra que estejam em condições de serem aproveitadas pelas empresas que eventualmente venham a prosseguir o empreendimento, vez que a manutenção das obras em prefeito estado até o seu recebimento pela administração é de responsabilidade da empresa executante. 
24. As parcelas de obra alegadamente executadas, mas não mais existentes, ou comprovadamente executadas, mas agora imprestáveis pela ausência de cuidados e/ou manutenção, não poderão ser aceitas e incluídas no encontro de contas. 
25. Determinações a respeito devem ser encaminhados à CTS. 
Manejado recurso pedido de reexame contra a mencionada decisão, sobreveio o Acórdão 750/2017-TCU-Plenário, de 12/4/2017, relatado pelo Exmo. Ministro Vital do Rêgo, que além de retificar o subitem 9.4 do Acórdão 1847/2013-TCU-Plenário, exarou determinação à unidade jurisdicionada relacionada ao encontro de contas, in verbis:
9.2. determinar, tendo em vista as intervenções executadas posteriormente nas obras de implantação do sistema metroviário da cidade de Salvador/BA e o fato do empreendimento já estar em operação desde 16/6/2014: 
9.2.1. à Companhia de Transportes do Estado da Bahia (CTB) , que, no prazo de 30 (trinta) dias, manifeste-se sobre a aceitação final das obras relativas ao Contrato SA - 01/1999 e sobre possíveis pleitos apresentados tanto no âmbito do ajuste de contas do mencionado contrato, quanto no âmbito do contrato de concessão patrocinada firmado para a implantação e operação do Sistema Metroviário de Salvador e Lauro de Freitas;
Por fim, no bojo da última decisão colegiada proferida nos autos (peça 931) , a questão do encontro de contas veio novamente à tona, motivando, inclusive, os embargos de declaração manuseado pelo Consorcio Metrosal, objeto de análise na instrução à peça 972. Conforme se observa nos votos que embasam o julgado (peças 932-933) , após sugestão do Exmo. Ministro André Luiz de Carvalho, debateu-se acerca da possibilidade de esta Corte estabelecer prazo à CTB para que 'adotasse as providências necessárias (levantamento de informações, análises, etc) à concretização dos encontros de contas referidos nos autos, uma vez que o atendimento à solicitação do Consórcio Metrosal, no sentido de que esta Corte autorizasse a liberação de garantias, estaria dependendo de providências a cargo da Administração'.
Tendo por base manifestação fornecida pela Companhia de Transportes da Bahia, indicando que não levara à termo o ajuste de contas no âmbito do Contrato SA 01 em razão da judicialização, por parte do Metrosal, de pleitos relacionados à avença, o Relator do feito entendeu que (peça 932) :
9. Tais pedidos extrapolam o mero reequilíbrio econômico-financeiro do contrato e avançam diretamente sobre o acerto de contas, uma vez que apresenta uma lista de 'créditos' a serem arcados pela Administração e pedem sejam reconhecidos judicialmente. Entendo correta, portanto, a afirmação da CTB no sentido de que itens essenciais a um encontro de contas encontram-se judicializados. 
10. Não se verificando verdadeira, nos termos retro descritos, a afirmação prestada pelo advogado durante a Sessão, não vejo como possa ser atendida a sugestão de ser estabelecido prazo para que a CTB adote providências no sentido de elaborar os parâmetros e critérios que norteariam um eventual ajuste de contas. 
Sintetizados os fatos relacionados ao assunto, passa-se a tecer considerações que ratificam as conclusões da instrução à peça 972.
Considerações
Conforme se observa, o cerne do encontro de contas a ser realizado pela CTS (e posteriormente pela CTB) vinculava-se às obras do tramo 2 do sistema metroviário, que juntamente com o tramo 1 constituíram o escopo do contrato SA 01, celebrado com o Consórcio Metrosal. Isso porque, com a rescisão antecipada do contrato de construção identificou-se descompasso entre os desembolsos financeiros efetuados pela administração e a contrapartida oferecida pela contratada, assim como riscos de deterioração de serviços no referido tramo. 
Posteriormente, com a entrada em operação do sistema metroviário, sob responsabilidade da Companhia do Metrô da Bahia (nome fantasia CCR Metrô Bahia) , vieram à tona defeitos construtivos que precisaram ser corrigidos por essa operadora do sistema. Os custos de parte desses serviços foram ressarcidos pela CTB à companhia, enquanto outros serviços foram considerados, pela empresa pública estadual, como sendo inerentes ao escopo do contrato de concessão (identificáveis quando da formatação da proposta comercial) , o que impossibilitaria o pagamento das correções à concessionária.
Em ambos os casos, os valores deveriam ser cobrados regressivamente do Consorcio Metrosal, pois intrinsicamente relacionados a deficiências na execução das obras de construção da linha metroviária.   
Somente quando da apreciação de pedido de reexame contra o Acórdão 1847/2013-TCU-Plenário, em 12/4/2017, mencionaram-se os possíveis pleitos apresentados pelo consórcio contratado, com determinação à CTB para manifestação a respeito, no prazo de 30 dias. Até então, o encontro de contas buscado por esta Corte, no exercício do controle externo, se limitava a verificar possíveis créditos da administração para com o contratado, de forma a salvaguardar a União de outros prejuízos decorrentes da execução do projeto, além daqueles em apuração no TC Processo 002.588/2009-0 (tomada de contas especial) .    
Todavia, por óbvio que, se existissem valores devidos ao Consórcio Metrosal por parte da administração contratante (CTS e posteriormente CTB) , decorrentes do reconhecimento de eventual pleito contratual (reequilíbrio econômico financeiro, por exemplo) , já em situação de exequibilidade e dotados de liquidez, apurados em processos administrativos devidamente fundamentados, ou judicial transitado em julgado, poder-se-ia efetivar transação relacionada a débitos e créditos, apurando-se, ao final, o titular de eventual saldo financeiro positivo. A própria lei federal de contratos administrativos, em consonância com a Constituição Federal de 1988, tutela o equilíbrio econômico financeiro dos ajustes, rechaçando-se o enriquecimento indevido das partes. 
No mesmo sentido dispõe o código civil nacional, Lei n. 10.406/2002, o qual prevê o instituto da compensação como meio de extinção de obrigações entre pessoas que são, ao mesmo tempo, credora e devedora uma da outra:  
CAPÍTULO VIIDa Compensação
Art. 368. Se duas pessoas forem ao mesmo tempo credor e devedor uma da outra, as duas obrigações extinguem-se, até onde se compensarem.
Art. 369. A compensação efetua-se entre dívidas líquidas, vencidas e de coisas fungíveis.
Art. 370. Embora sejam do mesmo gênero as coisas fungíveis, objeto das duas prestações, não se compensarão, verificando-se que diferem na qualidade, quando especificada no contrato.
Art. 371. O devedor somente pode compensar com o credor o que este lhe dever; mas o fiador pode compensar sua dívida com a de seu credor ao afiançado.
Todavia, na forma estabelecida pelo código, constituem requisitos para o equilíbrio de obrigações a liquidez dos créditos, a exigibilidade e a fungibilidade.   
No caso concreto, os valores buscados pelo Metrosal não se encontram revestidos desses atributos, pois aguardam confirmação no âmbito judicial, no bojo de ação que tramita ainda na primeira instância, tombada sob o n.º 0007797.41.2009.4.01.3300 (3ª Vara da Justiça Federal da Seção Judiciária do Estado da Bahia) .   
Assim, a nosso ver, há que se adotar cautela em eventual estabelecimento de prazo para que a Companhia de Transportes da Bahia - CTB adote as providências necessárias (levantamento de informações, análises, etc.) à concretização dos encontros de contas referidos nos autos, pois tal comando poderá ser interpretado como diretriz para que os pleitos do privado sejam analisados no âmbito administrativo em função de comando emanado por este Tribunal. 
É certo que a administração contratante possui plena autonomia para proceder a essas análises, se julgar conveniente e oportuno, independentemente de qualquer determinação desta Corte, que se limitará a analisar, no exercício do controle externo, se os atos administrativos observaram as disposições legais correlatas. Por outro lado, se a CTB entende que a judicialização de tais pleitos por parte do Metrosal lhe impede de proceder à análise dos valores requeridos, está atuando dentro da sua autonomia administrativa, não devendo sofrer interferências nesse sentido.
Como bem sintetizou o Exmo. Ministro Walton Alencar Rodrigues no Voto que precedeu ao Acórdão 911/2009-TCU-Plenário:
Não compete ao Tribunal autorizar o gestor a ressarcir o recorrente pelos prejuízos alegados, sob pena de invadir seu campo decisório e de, indevidamente, exercer controle prévio dos atos administrativos.
Cabe ao gestor avaliar eventual pedido indenizatório e responsabilizar-se por sua decisão.
Ao Tribunal, por meio de sua Secretaria, impende monitorar o cumprimento ao Acórdão recorrido.
Entender de forma diversa, a nosso ver, se assimilaria à tutela de interesses privados do consórcio empreiteiro no âmbito deste Tribunal, especialmente se observado o item 1.3 do termo de transação parcial para a extinção do contrato SA 01/1999, celebrado entre o Metrosal e a CTB, contendo o seguinte compromisso entre as partes signatárias:
1.3 As Partes se comprometem a promover o encontro de contas final do contrato, que deverá considerar todas as reivindicações recíprocas, sumária e exemplificativamente relacionadas no Anexo I, que integra e faz parte do presente Termo como se nele transcrito fosse.
Ademais, importante distinguir o encontro de contas buscado por esta Corte na tutela do interesse público, perseguido desde a decisão cautelar proferida pelo Exmo. Ministro Augusto Sherman Cavalcanti em 23/10/2012, que visa quantificar o montante indevidamente desembolsado pela União para a execução do Contrato SA 01, decorrente de serviços pagos mas não executados no tramo II, de obras que se deterioraram nessa etapa e de itens executados com deficiência ou não executados pelo consorcio em todo trecho 1, os quais precisaram ser refeitos (ou feitos) para exploração adequada do objeto, dentre outros aspectos, e o encontro de contas de interesse do Metrosal (privado) , tratado no item 1.3 do termo de transação parcial, supra transcrito, que envolve a análise de possíveis prejuízos experimentados no decorrer da empreitada, causados supostamente pela administração. 
Nesse sentido, uma vez levantado, pela CTB, o montante devido pelo Metrosal à Administração, e após este Tribunal deliberar a respeito (Acórdão 1847/2013-TCU-Plenário) , deve-se caminhar para a liquidação da garantia de execução contratual, de forma que os valores regressem aos cofres do erário federal, sob pena de responsabilidade solidária. Vale observar que a referida garantia encontra-se materializada na carta fiança 991110-3, de 23/09/1999, emitida pelo Banco Bradesco S.A, com compromisso expresso de honrar os valores cobrados pela contratante independentemente da apresentação de motivos ou razões, na forma a seguir transcrita (peça 96, p. 4) : 
Comprometemo-nos a efetuar o pagamento de qualquer (quaisquer) montante (s) dentro dos limites acima, nos termos da presente, mediante recebimento da primeira reivindicação por escrito de V.Sas., assinada por seu representante devidamente autorizado e declarando que a Contratada esteja inadimplente, nos termos do Contrato, sem contra argumentar ou discutir, não sendo necessário que V.Sas. comprovem ou apresentem os motivos ou razões para reinvindicação, sendo vedado à Contratada o direito de objeção ou discordância com a mesma.
Nossa responsabilidade nos termos da presente Carta de Fiança será a de pagamento, à V.Sas. do valor que seja o menor entre o montante por este meio reivindicado e o valor então sob garantia nos termos do presente relativamente a qualquer reivindicação devidamente apresentada, nos referidos termos, anteriormente ao término da presente Carta de Fiança, sem que nos seja licitado o direito de perguntar se este pagamento está sendo legalmente reivindicado.
A presente Carta de Fiança será válida a partir da data de emissão, até o que vier a ocorrer em primeiro lugar entre 12 (doze) meses após a data da Aceitação Operacional ou 18 (dezoito) meses após a data de Conclusão das Instalações ou, no caso destas deverem ser aceitas por partes, 12 (doze) meses após a data da Aceitação Operacional ou 18 (dezoito) meses após a data de Conclusão da última parte, seja qual for a que ocorrer primeiro, não ultrapassando o limite de 23.09.2004. 
A exceção dos documentos aqui especificados, não serão necessários quaisquer outros documentos ou ações, independentemente de qualquer lei ou regulamento aplicável.
Por óbvio que o processo de apuração dos valores devidos pelo consórcio vincula-se ao devido processo legal, oportunizando-se ao contratado o contraditório e a ampla defesa, nos termos assegurados pela Lei n. 9.784/1999 e pela Constituição Federal de 1988.
Note-se que o insucesso dessa via para recomposição dos prejuízos experimentados pela União resultará na necessidade de instauração de processo de tomada de contas especial, arrolando-se, como responsáveis, as pessoas físicas e jurídicas que, de qualquer forma, contribuíram com o dano, sem prejuízo da adoção de medida cautelar de indisponibilidade dos bens, se preenchidos os requisitos do art. 44, § 2º, da Lei n. 8.443/1992. Nesse caso, vale ressaltar que não há que se falar em prescrição no direito inerente à eventual cobrança, conforme já decidiu esta Corte (Súmula TCU 282) , arvorada em entendimento emanado pelo Supremo Tribunal Federal (Mandado de Segurança 26.210-9/DF) . 
Ressalte-se, adicionalmente, que até a última atualização do instrumento de garantia (peça 925, p. 46) , figura como beneficiária dos créditos, conforme estabelecido no Décimo Sétimo Termo de Aditamento (peça 925, p. 42) , a Companhia de Transportes da Bahia (CTB) , empresa pública estadual que assumiu o empreendimento após a estadualização do sistema metroviário, em substituição à Companhia de Transportes de Salvador (CTS) . A beneficiária última dos valores, por sua vez, é a União, que repassou os recursos para a empreitada com o anseio de serem aplicados regularmente na materialização da política pública. Assim, reavidos os valores, a empresa estadual deverá restituí-los aos cofres do ente repassador, consoante estabelecido na legislação que regulamenta a transferência voluntária de recursos pela União. 
No que concerne aos valores reclamados pelo ente privado, a essa altura cabe ao Poder Judiciário pátrio a apreciação da lide, em homenagem ao princípio da independência das instâncias. Note-se que os pleitos possuem natureza jurídica distinta. Enquanto esta Corte busca o ressarcimento de valores pagos indevidamente pela via administrativa do controle externo, a ação movida pelo consórcio possui natureza indenizatória, regulada pelo direito civil. 
Feitas essas considerações adicionais, as quais ratificam a detalhada análise da instrução acostada à peça 972 [974], manifesto-me de acordo com a proposta de conhecer os embargos de declaração interpostos pelas empresas Construção e Comércio Camargo Corrêa S/A, Construtora Andrade Gutierrez S/A e Siemens Aktiengesellschaft (AG) , por preencherem os requisitos de admissibilidade estabelecidos no art. 34, § 1º, da Lei 8.443/1992, e, no mérito, dar-lhes provimento, com determinação à Companhia de Transportes do Estado da Bahia - CTB para que efetue o levantamento dos créditos que a Administração Pública detém junto ao Consórcio Metrosal por força da execução defeituosa do Contrato SA-01/1999, possibilitando, após avaliação deste Tribunal, a liquidação da garantia de execução do Contrato SA 01."
7.	Com tais proposições lançadas na instrução e pronunciamento da diretoria, manifestou-se  de acordo o Secretario-Substituto na SeinfraUrbana (peça 976) , em 5/3/2020. 
É o relatório.

8.1. Bruno Francisco Cabral Aurélio (247054/OAB-SP) e outros, representando Bombardier Transportation Brasil Ltda.  
8.2. Ana Carolina Mazoni (31.606/OAB-DF) e outros, representando Ivan Carlos Alves Barbosa.  
8.3. Jefferson Barros Figueiredo e outros, representando Companhia Brasileira de Trens Urbanos.  
8.4. Marcelo Antonio Muriel (83931/OAB-SP) e outros, representando Siemens Aktiengesellschaft.  
8.5. Theo Francisco Giffoni (150521/OAB-RJ), representando Sondotecnica Engenharia de Solos S A.  
8.6. Guilherme Henrique Magaldi Netto (4.110/OAB-DF) e outros, representando Andrade Gutierrez Engenharia S/A.  
8.7. Alana Abilio Diniz Vila Nova (35.311/OAB-DF) e outros, representando Andrade Gutierrez Engenharia S/A e Construções e Comércio Camargo Correa S/A.
8.8. Jéssica Loyola Caetano Rios, representando Daniel Vieira Bogéa Soares.  
8.9. Arthur Lima Guedes (18.073/DF) e outros, representando Consorcio Construtor Metrosal.  
8.10. Antonio Carlos Guimarães Gonçalves (33.766/OAB-DF), representando Ana Claudia Lourenço Stein.  
8.11. César Almeida Pereira (36.386/OAB-DF) e outros, representando Luiz Otávio Ziza Mota Valadares.

Não atuou.

FISCOBRAS 2006. OBRAS DO METRÔ DE SALVADOR/BA. MONITORAMENTO DO CUMPRIMENTO DE DETERMINAÇÕES CONSTANTES DOS ACÓRDÃOS 2873/2008, 2366/2009, 2681/2010, 3404/2010, 3253/2011, 519/2012 E 750/2017, TODOS DO PLENÁRIO DESTA CORTE. ATUALIZAÇÃO PARCIAL DAS INFORMAÇÕES. ANÁLISE DE PEDIDO ENCAMINHADO PELO CONSÓRCIO METROSAL. CONSTITUIÇÃO DE APARTADOS PARA CONTINUIDADE DAS AÇÕES DE MONITORAMENTO A CARGO DE NOVA UNIDADE TÉCNICA. CIÊNCIA AOS ÓRGÃOS E ENTIDADES INTERESSADOS. APENSAMENTO DOS AUTOS AOS PROCESSOS APARTADOS. OPOSIÇÃO DE EMBARGOS DE DECLARAÇÃO BASEADO EM SUPOSTA ADOÇÃO DE PREMISSA FÁTICA EQUIVOCADA POR OCASIÃO DO JULGAMENTO, CONDUZINDO A REJEIÇÃO DE PROPOSIÇÃO DE MINISTRO DA CORTE DURANTE A DISCUSSÃO DA MATÉRIA EM PLENÁRIO. CONHECIMENTO. NÃO CONFIRMAÇÃO DA ADOÇÃO DE PREMISSA FÁTICA EQUIVOCADA. ENCONTRO DE CONTAS JUDICIALIZADO COMO MENCIONADO NA DELIBERAÇÃO EMBARGADA. NEGATIVA DE PROVIMENTO. LEVANTAMENTO DOS CRÉDITOS DA ADMINISTRAÇÃO PERANTE O CONSÓRCIO. MEDIDA RAZOÁVEL PROPOSTA PELA SECRETARIA. INSERÇÃO, NO ACÓRDÃO, DE DETERMINAÇÃO NESSE SENTIDO. ADOÇÃO DE MEDIDAS COMPLEMENTARES. CIÊNCIA AOS EMBARGANTES.

MONITORAMENTO (MON)

Secretaria de Fiscalização de Infraestrutura Urbana (SeinfraUrb).

Em exame embargos de declaração opostos pelo Consórcio Camargo Corrêa/ Andrade Gutierrez/ Siemens em face do Acórdão 1651/2019-TCU-Plenário, proferido na sessão do dia 17/7/2019, em que se apreciaram as matérias ventiladas neste processo de monitoramento acerca da execução das obras do Metrô de Salvador, pertinentes às medidas outrora determinadas pelos Acórdãos 2873/2008, 2366/2009, 2681/2010, 3404/2010, 3253/2011, 519/2012 e 750/2017, todos do Plenário.
I
Por ocasião do monitoramento realizado, referido consórcio atravessou pedido nos autos rogando que este Tribunal liberasse a manutenção de garantias de execução do contrato, bem como as de adiantamento. Formulou ainda pedidos subsidiários de redução proporcional do valor de execução e de substituição por fianças corporativas, conduzindo a secretaria deste Tribunal a imediatamente submeter a matéria à apreciação deste Relator e do Tribunal, antes mesmo da realização de outras providências relacionadas ao exame do cumprimento de determinações objeto do monitoramento.
Mediante o acórdão embargado, esta Corte indeferiu os pedidos formulados pelo Consórcio Metrosal no sentido da (i) liberação das garantias de execução do contrato e de adiantamento, ou alternativamente (ii) da redução de seu valor, ou (iii) alternativamente da substituição da fiança bancária por fiança corporativa, conforme as razões expostas por este Relator, e manteve inalterada a cautelar obstativa de aceitação provisória ou definitiva das obras objeto do Contrato SA 01/1999, Tramos I e II, e de quitação ao Consórcio Metrosal, relativamente à execução de tal contrato, adotadas nos termos dos itens 9.1 e 9.2 do Acórdão 1847/2013-TCU-Plenário.
Quando da discussão da matéria em Plenário, previamente à prolação da deliberação embargada, o Ministro-Substituto André Luís de Carvalho apresentou sugestão de complementação ao acórdão, a fim de estabelecer prazo para que a CTB adotasse as providências necessárias à concretização dos encontros de contas, uma vez que o atendimento dos referidos pedidos estaria dependente de providências a cargo da própria CTB.
Ao debater a matéria apresentada, ressaltei que tal encontro de contas se encontrava judicializado, conforme informações dos autos. Porém, solicitei ao advogado representante do consórcio, presente na sessão, que confirmasse tal informação, e, tendo o advogado informado que a ação judicial em referência solicitava o equilíbrio econômico-financeiro do contrato, e que não impediria qualquer decisão administrativa sobre o encontro de contas, asseverei que "se é verdadeira que essa questão (o encontro de contas) não está judicializada", então concordaria em acrescentar a sugestão apresentada pelo Ministro André Luís. Então, solicitei à equipe do meu Gabinete que reexaminasse a questão, compulsando os autos em busca de informações. 
Assim, com base nelas, proferi voto complementar, com o qual o Ministro Substituto André Luís foi concordante, trazendo informações de que o Acórdão 750/2017-TCU-Plenário, em seu item 9.2.1, havia solicitado à CTB que, no prazo de 30 dias, se manifestasse sobre "a aceitação final das obras relativas ao Contrato SA - 01/99 e sobre possíveis pleitos apresentados tanto no âmbito do ajuste de contas do mencionado contrato, quanto no âmbito do contrato de concessão patrocinada firmado para implantação e operação do Sistema Metroviário de Salvador e Lauro de Freitas". A resposta havia sido apresentada mediante o Of. DIPRE nº 085/2017, de 12/07/2017 (peça 857) , por meio do qual, em seu item (iii) , informou-se a esta Corte que ainda não se tinha um desfecho definitivo sobre os pleitos formulados pelo consórcio, encontrando-se inconcluso o ajuste de contas final do contrato, inclusive diante da judicialização da matéria, visto que as empresas submeteram diversos pleitos atrelados à execução do contrato ao Poder Judiciário, em ação judicial ainda em fase inicial.
Consignei então que, examinando a peça inaugural da referida ação judicial, observava-se que, após referir-se a um eventual desequilíbrio econômico-financeiro do contrato, o Consórcio Metrosal passou a descrever uma série de alegados créditos a receber da CTS (antecessora da CTB) em razão do inadimplemento de obrigações, aduzindo ter sofrido substanciais prejuízos. E, entre os pedidos finais da referida ação, encontrava-se aquele no qual pleiteava a condenação da CTB a restituir os valores referentes às retenções de pagamentos efetuadas (significando que o Consórcio não reconhecia o sobrepreço) e a indenizar o Consórcio por todos os prejuízos narrados (significando que o Consórcio entendia deter uma série de créditos junto à administração) e, ainda, que fosse rescindido o contrato e liberadas as demais garantias (significando que o Consórcio entendia ou que haveria razões para a rescisão ou que concluiu integralmente o contrato) .
Ponderei então que tais pedidos extrapolavam o mero reequilíbrio econômico-financeiro do contrato e avançavam diretamente sobre o acerto de contas, uma vez que apresentava uma lista de "créditos" a serem arcados pela Administração. Assim, consignei entender correta, portanto, a afirmação da CTB no sentido de que itens essenciais a um encontro de contas encontravam-se judicializados, de maneira que não via como passível de atendimento a sugestão trazida em Plenário, mantendo meu posicionamento conforme minuta de acórdão apresentada, no que fui acompanhado pelo Ministro André Luiz de Carvalho. Esse registro constou de voto complementar.
Irresignados com esse desfecho, o Consórcio Metrosal e as empresas que o integram opuseram os presentes embargos de declaração alegando a adoção de premissa fática equivocada por ocasião da deliberação sobre a matéria (peça 956) , notadamente, quanto à impossibilidade de se estabelecer providências ao encontro de contas, ensejando a reforma do acórdão embargado (§ 9º dos embargos) .
No item III da peça de oposição, sob o título "PREMISSA FÁTICA EQUIVOCADA. POSSIBILIDADE DE PROMOVER DESDE JÁ O ENCONTRO DE CONTAS", o consórcio embargante defende que não merece subsistir o entendimento de que não seria possível a realização, desde já, de providências em direção ao encontro de contas entre o consórcio e a CTB, sob a justificativa de que itens essenciais se encontrariam judicializados. 
Ressalta, todavia, e em contradição ao título dessa peça recursal, que o que se busca perante este TCU não é que se promova unilateralmente o encontro de contas em si, que conforme destacado em sessão de julgamento não pode ser promovido diretamente por esta Corte, mas o que se pretende com a determinação à CTB é que ela apresente qual seria o crédito que alega devido, depois de anos. Assim, esclarece que "Se haverá encontro de contas, isso dependerá dos créditos apresentados e de negociação entre as partes. A apresentação do suposto crédito da CTB, no entanto, é informação essencial para que as garantias prestadas em decorrência deste processo sejam ajustadas ao risco subsistente." (destaques no original) .
Mais adiante, o consórcio alega que "20. A ação em questão não busca um encontro de contas. Trata-se, na verdade, da judicialização dos pleitos contratuais do Consórcio, ou seja, é um pedido para que o Poder Judiciário analise e reconheça os créditos devidos apenas ao contratado em razão da execução do contrato firmado com a CTB...". Assim, o consórcio não vê por qual fundamento a ação em questão inviabilizaria que esta Corte de Contas determinasse ao gestor responsável pela execução do contrato que apresentasse, devidamente fundamentados, todos os créditos que entendesse devidos pelo consórcio. Aponta, ainda, que se trata de uma omissão de quatro anos e a própria CTB não teria vislumbrado a ação proposta como óbice ao encontro de contas, tanto assim que assumiu o ônus de promovê-lo, mesmo registrando que o Termo de Transação parcial celebrado não impactaria na ação já em curso.
Dessarte, uma vez considerando a existência de previsão no Termo de Transação Parcial apontando para a obrigação do encontro de contas, e uma vez que reconheceu a independência entre essa obrigação e o processo judicial, resta evidente, ao ver do consórcio embargante que "a conclusão pela impossibilidade de fixação de prazo para formulação dos parâmetros necessários ao encontro de contas pela CTB se encontra fundada em premissa fática equivocada."  (destaques no original) . Não haveria motivos, portanto, e a seu ver, para o não acolhimento da medida proposta pelo Ministro-Substituto André Luís de Carvalho ao Plenário.
Assim, formularam-se como pedidos na peça recursal o recebimento e o processamento dos embargos para reformar-se a decisão recorrida de forma a afastar a premissa fática equivocada "inserindo determinação no Acórdão 1651/2019-TCU-Plenário para que seja fixado prazo para que a CTB adotasse as providências necessárias (levantamento de informações, análises, etc) à concretização dos encontros de contas referidos nos autos, apresentando os valores que eventualmente possa entender devidos pelo Consórcio." (destaques no original) .
Ao ter presentes os embargos em meu Gabinete, despachei o processo com vistas ao exame de admissibilidade e de mérito por parte da secretaria, consignando à ocasião que, como sabido, os embargos de declaração são o remédio processual adequado para sanar eventuais omissões, contradições ou obscuridades na deliberação, nos termos do art. 34 da Lei 8.443/1992. Ressaltei, todavia, que também se admite tais embargos para correção de inexatidão material (com fundamento nas Súmulas 145 e 103 deste Tribunal e nos arts. 298 do RI/TCU e 1.022, inciso III, do CPC) e que os Tribunais judiciários do país (em alusão ao CPC) têm entendimento de que premissa fática equivocada autoriza a interposição de embargos de declaração para correção de erro material no julgamento. Essa premissa, por sua vez, é caracterizada pela admissão de um fato inexistente, para fins do exercício do juízo de apreciação da matéria, ou a desconsideração de um fato existente, também prejudicando o juízo exercido sobre a matéria.
II
Os embargos foram instruídos pela SeinfraUrbana, tendo a instrução do auditor e os pronunciamentos dos dirigentes se alinhado no sentido de se conhecer dos embargos de declaração para, no mérito, dar-lhes provimento, e, em caráter excepcional, conferir efeitos infringentes de modo a incluir, no Acórdão 1651/2019-TCU-Plenário, item de determinação à CTB, para que "efetue o levantamento dos créditos que a Administração Pública detém junto ao Consórcio Metrosal por força da execução defeituosa do Contrato SA-01/1999, (...) " adotando providências, dentre outras, como as de (i) atualizar o quadro que integra o item "c" do Of. Dipre 150/2018 quanto aos itens relacionados ao Contrato (ii) considerar as pendências apontadas nos relatórios elaborados pela empresa Metrô de Madrid S.A., indicando as providências adotadas (correção pelo Metrosal, correção pela concessionária, ressarcimento à concessionária, inclusão no encontro de contas do Metrosal, entendimento de que a correção é desnecessária etc.) , e (iii) incluir os superfaturamentos quantitativos indicados no documento "Relatório de Situação Atual - Tramo II", datado de novembro/2012, de autoria do consórcio supervisor Engevix/UFC.
Além dessas medidas, pertinentes ao provimento dos embargos e à consequente determinação que deveria integrar o acórdão, incluindo medidas relacionadas direta ou indiretamente ao levantamento dos valores devidos à Administração, a secretaria propõe o esclarecimento de que o provimento dos embargos e a determinação não autorizam por si a reduzir o valor da garantia contratual.
Nesse sentido, a unidade instrutiva propõe esclarecer à CTB e ao Consórcio que "mesmo procedendo-se ao levantamento dos créditos que a Administração Pública detém junto ao Consórcio Metrosal por força da execução defeituosa do Contrato SA-01/1999, a redução da garantia de execução contratual, por se encontrar estritamente vinculada à aceitação do contrato SA-01, somente poderá ser reduzida após este Tribunal deliberar acerca da resolução das pendências elencadas nos itens 9.1.1, 9.1.2, 9.1.3 e 9.1.4 do Acórdão 1.847/2013-TCU-Plenário".
E, no que tange ao levantamento de eventuais créditos da Administração, propõe a SeinfraUrbana tornar insubsistentes os itens 9.3.3.8 e 9.3.3.9 do Acórdão 1651/2019-TCU-Plenário, determinações essas dirigidas à própria Seinfra com vistas a que procedesse ao levantamento de informações sobre a estimativa da eventual elevação dos custos de manutenção e operação do trecho metroviário sob análise, advinda de alterações nas especificações originais estabelecidas nos memoriais e projetos originais e sobre a compensação dessas eventuais elevações de custos de manutenção e operação entre a Administração (concedente) , o Consórcio Metrosal (executor da obra) e a CCR (concessionária) .
Em síntese, no que tange à questão central dos embargos oferecidos, relativos à alegação de adoção de premissa fática equivocada, o auditor instrutor consignou que a judicialização em questão, embora dificulte e possa atrasar a efetivação do encontro de contas, em virtude de as parcelas favoráveis ao Metrosal ou à Administração dependerem de eventual provimento judicial (evento futuro e incerto) , não se constitui em empecilho para o levantamento dos valores que a Administração entenda que lhe são devidos. 
Entende também que se afigura razoável que não se exija da peticionaria garantia de execução em valor superior àquele que representa o maior montante que possa vir a lhe ser exigido pela Administração por conta da execução do contrato: a soma apenas das parcelas favoráveis ao erário (unicamente consideradas) . Assim, o valor da garantia de execução deveria ser igual à integralidade desse montante a ser levantado pela CTB. Salienta, também, que está pacificado na jurisprudência do TCU que é cabível a modificação de julgado por meio de embargos de declaração com efeitos infringentes para a correção de premissa equivocada com base em erro de fato sobre o qual se tenha fundado o acórdão embargado, caso o erro tenha sido decisivo para o resultado do julgamento, conforme acórdãos que menciona. 
Assim, fundado nessas considerações, propõe o acolhimento dos embargos e seu provimento, no que foi acompanhado pelos escalões dirigentes, com as considerações adicionais da diretoria da unidade.
Em suas considerações adicionais, o diretor apontou que a necessidade de se proceder a um encontro de contas no contrato de construção da linha 1 (tramos 1 e 2) do metrô de Salvador foi apontada, inicialmente, na instrução à peça 293 dos autos (23/10/2012) , após constatação de que a Companhia de Transportes de Salvador (CTS) , responsável pelo empreendimento naquele momento, encontrava-se em tratativas com o Consorcio Metrosal para rescindir o contrato de execução do empreendimento descuidando-se de relevantes pendências relacionadas ao ajuste. Assim, tal medida de encontro de contas foi posteriormente indicada no subitem 9.1.1 do Acórdão 1847/2013-TCU-Plenário (e ajustada no Acórdão 750/2017-TCU-Plenário, em Recurso de Reconsideração, Relator o Min. Vital do Rêgo) . 
Prosseguindo, consignou o diretor que até aquele acórdão de 2013 o encontro de contas buscado por esta Corte, no exercício do controle externo se limitava a verificar possíveis créditos da administração para com o contratado. De fato, restou decidido no Acórdão 1847/2013-TCU-Plenário retificar a medida cautelar adotada por meio de despacho deste Relator em 25/10/2012, que passou a ser no sentido da abstenção de aceitação provisória ou definitiva das obras do Contrato SA - 01/1999, tramos I e II, ou de quitação ao Consórcio, relativamente ao referido contrato, antes de resolvidas ou solucionadas pendências indicadas nos subitens 9.1.1 a 9.1.1.4 daquele acórdão, dentre as quais "9.1.1 levantamento dos serviços aproveitáveis e acerto de contas relativo ao inacabado Tramo II" (destaquei) .
Já os valores posteriormente buscados pelo Consórcio, consoante consignado pelo Diretor na SeinfraUrbana, passaram a depender de provimento judicial. Assim, explica a diretoria da unidade que, dessa maneira, haveria que se adotar cautela em eventual estabelecimento de prazo para que a Companhia de Transportes da Bahia - CTB adote as providências necessárias (levantamento de informações, análises, etc.) à concretização dos encontros de contas referidos nos autos, pois tal comando poderia ser interpretado como diretriz para que os pleitos do privado venham a ser analisados no âmbito administrativo em função de comando emanado por este Tribunal, interpretação essa que defende deve ser afastada, haja vista que, conforme já assentado pelo Ministro Walton Alencar Rodrigues no Voto que precedeu o precedente Acórdão 911/2009-TCU-Plenário, não compete ao Tribunal autorizar o gestor a ressarcir o recorrente pelos prejuízos alegados, sob pena de invadir seu campo decisório, e de, indevidamente, exercer controle prévio dos atos administrativos, cabendo ao gestor avaliar eventual pedido indenizatório e responsabilizar-se por sua decisão.
Assim, o diretor na SeinfraUrbana arremata suas conclusões no sentido de que é importante distinguir o encontro de contas buscado por esta Corte na tutela do interesse público, perseguido desde a decisão cautelar por mim proferida em 23/10/2012, que visa quantificar o montante indevidamente desembolsado pela União para a execução do Contrato SA 01, decorrente de serviços pagos mas não executados no tramo II, de obras que se deterioraram nessa etapa e de itens executados com deficiência ou não executados pelo consorcio em todo trecho 1, os quais precisaram ser refeitos (ou feitos) para exploração adequada do objeto, dentre outros aspectos, daquele encontro de contas de interesse do Metrosal (privado) , tratado no item 1.3 do termo de transação parcial, que envolve a análise de supostos prejuízos experimentados pelo consórcio no decorrer da empreitada, cujos pleitos são objeto do eventual e futuro provimento judicial.
III
Passando propriamente ao juízo destes embargos, no que diz respeito à questão central, avalio que houve certa confusão na formulação do pleito e proposições sugeridas em Plenário, decorrente da alusão à expressão "encontro de contas", utilizada tanto nos pedidos quanto na proposta rejeitada em plenário. É que, se de um lado o encontro de contas, que hoje envolveria débitos e créditos, não pode ser realizado, haja vista que parte dos pleitos se encontram judicializados, de outro, haveria possibilidade apenas de que houvesse o levantamento dos créditos devidos à Administração contratante, de sorte a balizar a aferição dos valores adequados às garantias prestadas.
Como demonstrarei, tal confusão é refletida nos próprios embargos: o embargante, ao tempo em que intitula o tópico principal de suas razões recursais como "PREMISSA FÁTICA EQUIVOCADA. POSSIBILIDADE DE PROMOVER DESDE JÁ O ENCONTRO DE CONTAS" postula em suas considerações que o que se busca perante este TCU não é que se promova unilateralmente o encontro de contas em si, mas que se apresente qual seria o crédito que seria devido à CTB. Há aí, portanto, uma aparente contradição nos termos postulados, a mesma por mim observada nos debates em Plenário. E, em que pese isso, formula o embargante pedido, aderente à sugestão inicialmente ventilada em Plenário, no sentido de que seja fixado prazo para que a CTB adote as providências necessárias (levantamento de informações, análises, etc) à concretização dos encontros de contas referidos nos autos, apresentando os valores que eventualmente possa entender devidos pelo Consórcio.
Ora, o encontro de contas parece-me de fato obstado, em razão da judicialização, tal como deixei assentado no voto que proferi por ocasião do acórdão embargado. Em razão disso, não há que se falar em premissa fática equivocada, aventada nos presentes embargos. 
Nesse sentido, ratifico o exame preliminar que fiz sobre a matéria e assim consignado no seguinte trecho do despacho (peça 958) que proferi ao receber os embargos conduzi-los a exame da secretaria (inteiro teor transcrito no relatório precedente) :
"10. Como sabido, os embargos de declaração são o remédio processual adequado para sanar eventuais omissões, contradições ou obscuridades na deliberação, nos termos do art. 34 da Lei 8.443/1992. Também se admite tais embargos para correção de inexatidão material (com fundamento nas Súmulas 145 e 103 deste Tribunal e nos arts. 298 do RI/TCU e 1.022, inciso III, do CPC) . In casu, os Tribunais judiciários do país (em alusão ao CPC) têm entendimento de que a premissa fática equivocada que autoriza a interposição de embargos de declaração para correção de erro material no julgamento é aquela caracterizada pela admissão de um fato inexistente, para fins do exercício do juízo de apreciação da matéria, ou a desconsideração de um fato existente, também prejudicando o juízo exercido sobre a matéria. De outro lado, quando a decisão proferida não está fundada em premissa fática equivocada, mas na convicção formada pelo julgador em face das provas produzidas, a rediscussão da matéria não está autorizada na via estreita dos embargos.
11. Em princípio, como se deduz do trecho transcrito retro, a partir do voto condutor complementar, estar-se-ia a tratar dessa segunda situação, de modo que não se admitiriam os embargos."
Todavia, devo concordar com a unidade instrutiva que parece não haver impedimento a que a Administração levante os valores que lhes são devidos, sendo essa providência razoável de ser adotada e salutar ao desfecho de várias questões pendentes sobre as matérias envolvendo as obras e o contrato, valores esses que darão suporte à manutenção das garantias prestadas aos estritos montantes necessários ao resguardo do erário.
Embora sutil a distinção, é ela bastante relevante, de maneira que mereceu destaque especial no pronunciamento da diretoria da SeinfraUrbana a justificar que, em vez de se incluir a determinação em sua forma originalmente proposta pelo Ministro-Substituto André Luís de Carvalho (fixar prazo para que a CTB adote as providências necessárias - levantamento de informações, análises, etc - à concretização dos encontros de contas referidos nos autos) deveria ter constado do Acórdão, em acolhimento parcial da proposição ventilada à ocasião:
" (...) item com determinação à Companhia de Transportes do Estado da Bahia - CTB para que efetue o levantamento dos créditos que a Administração Pública detém junto ao Consórcio Metrosal por força da execução defeituosa do Contrato SA-01/1999, adotando, inclusive, as seguintes providências, dentre outras que entender pertinentes para resguardar a Administração Pública: 
a.1) atualizar o quadro que integra o item 'c' do seu expediente 'OF. DIPRE Nº 150/2018' quanto aos itens relacionados ao Contrato SA-01/1999 e, no caso de ainda não ter havido anuência da concessionária às decisões tomadas pela CTB quanto ao atendimento aos pleitos elencados nesse quadro, adotar a quantia pleiteada para efeitos do levantamento dos possíveis débitos do Consórcio Metrosal;
a.2) considerar as pendências apontadas nos relatórios elaborados pela empresa Metro de Madrid S.A. denominados 'OBRA CIVIL E ARQUITETURA' e 'SISTEMAS DE SUBESTAÇÕES, LINHA AÉREA E DISTRIBUIÇÃO DE ENERGIA', indicando as providências adotadas (correção pelo Metrosal, correção pela concessionária, ressarcimento à concessionária, inclusão no encontro de contas do Metrosal, entendimento de que a correção é desnecessária etc.) ;
a.3) incluir os superfaturamentos quantitativos indicados no documento 'Relatório de Situação Atual - Tramo II', datado de novembro/2012, de autoria do consórcio supervisor Engevix/UFC, peça mencionada no item 'h' do expediente 'OF. DIPRE Nº 150/2018'."
De se ver, portanto, que a secretaria excluiu da proposição de determinação quaisquer alusões ao termo "encontro de contas", haja vista depender ele do resultado do processo judicial. E, ademais, acolheu apenas a parte final da proposição sugerida pelo Ministro André Luís de Carvalho, parte essa que se referiu à apresentação dos valores que eventualmente se pudesse entender devidos pelo Consórcio, na forma da redação proposta retro.
Por essa razão, portanto, entendo que os embargos devam ser conhecidos e, no mérito, rejeitados, ante a inexistência da configuração de premissa fática equivocada, sem prejuízo de se adotar as medidas propostas pela secretaria. Afinal, é razoável efetuar-se a determinação sugerida porquanto há possibilidade de a CTB proceder ao levantamento dos valores que lhe entende devidos, sem conjecturas ou avaliações sobre os pleitos do consórcio, no cumprimento da determinação deste Tribunal, haja vista que esses pleitos são objeto de demanda judicial. 
Ocorre que a secretaria não alvitrou prazo para o cumprimento da determinação. A proposta inicialmente discutida em Plenário, por sua vez, compreendia a fixação de um prazo para o levantamento dos valores. Ademais, determinações sem prazo para cumprimento devem ser evitadas, uma vez que impossibilita o monitoramento da efetiva implementação.
Assim, minha assessoria entrou em contato com a diretoria da unidade instrutiva, que esclareceu entender como prazo razoável para o cumprimento da determinação a fixação inicial de 90 dias à CTB. Saliento que esse prazo poderá ser objeto de prorrogação, se requerido pela unidade destinatária, nos termos do art. 183 do Regimento Interno/TCU, desde que eventual pedido seja tempestivo e devidamente fundamentado. Assim, penso adequada a fixação inicial do referido prazo de noventa dias.
Entendo devidamente pertinente o esclarecimento proposto pela unidade técnica no sentido de ser informado à Companhia de Transportes do Estado da Bahia - CTB e às empresas que integram o Consórcio Metrosal, que, mesmo procedendo-se ao levantamento dos créditos que a Administração Pública detém junto ao Consórcio Metrosal, por força da execução defeituosa do Contrato SA-01/1999, a redução da garantia de execução contratual, por se encontrar estritamente vinculada à aceitação do Contrato SA-01, somente poderá ser reduzida após este Tribunal deliberar acerca da resolução das pendências elencadas nos itens 9.1.1, 9.1.2, 9.1.3 e 9.1.4 do Acórdão 1.847/2013-TCU-Plenário.
IV
Resolvida a questão principal dos embargos, passo ao exame de outra matéria alvitrada pela secretaria. Tratam-se das determinações constantes dos subitens 9.3.3.8 e 9.3.3.9 do acórdão embargado, as quais foram assim dirigidas àquela unidade:
"9.3. determinar à SeinfraUrbana, unidade técnica especializada responsável pela continuidade dos procedimentos de monitoramento, que: 
 (...) 
9.3.3. efetue a análise das questões pendentes nestes autos incluindo, se necessário, a realização de eventuais novas diligências saneadoras capazes de obter esclarecimentos junto à CBTU e à CTB, acerca das seguintes questões:
 (...) 
9.3.3.8. estimativa da eventual elevação dos custos de manutenção e operação do trecho metroviário sob análise advinda de alterações nas especificações originais estabelecidas nos memoriais e projetos originais;
9.3.3.9. a compensação dessas eventuais elevações de custos de manutenção e operação entre a Administração (concedente) , o Consórcio Metrosal (executor da obra) e a CCR (concessionária) ;" (destaquei) 
A secretaria destinatária dessas determinações, e que ora instruiu os embargos, propõe a insubsistência dessas determinações.
A inclusão delas, no acórdão objeto dos presentes embargos, decorreu dos apontamentos consignados na instrução da então Secex/BA, responsável até então pela condução do feito e que fundamentou o decisum adotado.
À ocasião, consignei no voto que proferi que, conforme destacado pela unidade técnica (§§ 173 e 174 da instrução [à peça 916]) , as empresas adotaram solução menos dispendiosa com relação a impermeabilização da via subterrânea e havia o risco de serem indenizadas pela Administração por terem posteriormente corrigido a deficiência a que deram causa, haja vista também integrarem a concessionária que ora explora o sistema, como aliás, parecia sinalizar as respostas à diligência ainda pendentes de análise. Essa situação estaria a demandar da CBTU e da CTB a realização de estimativa dos custos da solução original e da solução corretiva, de forma a não permitir, no encontro de contas que se imaginava realizar, que a inexecução parcial das especificações originais fosse, ao final, vantajosa para as empresas responsáveis.
Nessa linha, a CTB também deveria adotar providências no sentido de reaver do consórcio construtor as despesas incorridas com a solução corretiva, acaso suportadas pelos cofres públicos mediante pagamento à concessionária ou por eventual incremento nas tarifas de operação do metrô pela concessionária, como resultado de afetação do equilíbrio econômico-financeiro do contrato, além de outras providências no sentido de levantar os valores relativos à diferença entre a solução original prevista em projeto básico e aquela utilizada pelo consórcio no projeto executivo, menos onerosa em sua execução, porém mais dispendiosa em termos de manutenção, adotando-se as medidas administrativas necessárias à recomposição do erário. 
Da mesma forma, a alteração do projeto da via subterrânea, que resultou em solução diversa da originalmente prevista para controle de infiltrações no túnel, aparentemente teria resultado em redução dos custos de construção, beneficiando o Consórcio Metrosal, e em elevação dos custos de manutenção da operação da linha metroviária, onerando a Concessionária e, por decorrência, o concedente. Dessarte, entendi que essa transposição de custos também deveria estar incluída no eventual levantamento dos créditos e débitos.
Ocorre que a SeinfraUrbana, a quem foram destinadas as determinações, e responsável pela tomada de contas especial examinada por este Plenário, relativa às obras de construção da via metroviária, assevera que a diferença entre os valores da solução contratada (adotada no projeto básico utilizado na licitação) e da que foi, de fato, executada (projeto executivo e/ou as built, com quantitativos e preços unitários levantados pelo DEC) já está contemplada no processo de TCE, apreciado por este Tribunal no ano passado. Desta forma, não seria cabível instar a CTB a promover o levantamento da economia obtida pelo Metrosal ao adotar a solução menos dispendiosa do que a que fora contratada.  
Sobre o aumento dos custos de operação e manutenção, ressaltou a Seinfra que seria incabível a aceitação de reivindicação da concessionária no sentido de ser compensada pelo incremento das despesas com a operação e manutenção por conta das infiltrações, já tendo a CTB rechaçado, por considerar tratar-se de up grade, um pleito da concessionária por recomposição de valores em relação ao "Esgotamento de águas das infiltrações do Túnel". 
Ademais, aponta que a determinação do valor da parcela a ser incluída no encontro de contas para que o Metrosal indenize a Administração por tal despesa a maior apresentaria grande dificuldade, porque a tarefa consiste em calcular qual seria o valor do incremento destas despesas que se prolongarão por décadas (contrato de concessão com vigência de trinta anos) e reduzi-lo a uma parcela a ser incluída no encontro de contas. 
Além disso, a questão se torna ainda mais árdua ao se considerar as dificuldades que poderiam advir para as convergências entre a CTB e a concessionária (quanto ao valor a ser incrementado mensalmente) e entre a CTB e o Metrosal (quanto à parcela a ser considerada no encontro de contas) , e tal hipotético imbróglio possivelmente levaria ao adiamento da conclusão do encontro de contas.
E, por fim, entende que é diminuta (ou nula) a probabilidade de se conseguir confirmar e quantificar eventual aumento no valor da proposta referente ao pagamento mensal por décadas, no que tange à proposta tarifária da concessão do trecho metroviário, para convertê-lo em uma parcela favorável a CTB no encontro de contas com o Metrosal. E salienta que o único item para o qual os licitantes tiveram autonomia de escolha em suas propostas foi o valor da contraprestação anual máxima, que se constituiu no único critério de classificação do certame.
Dessarte, diante dessas considerações e demais outras consignadas na instrução da SeinfraUrbana, estou propondo o acolhimento da proposta alvitrada pela secretaria, no sentido de tornar insubsistente, de ofício, essas duas medidas que lhe foram dirigidas.
	Feitas essas considerações, acolhendo as análises efetuadas pela SeinfraUrbana, bem como suas proposições, com os ajustes pertinentes, entendo que se deva negar provimento aos embargos, sem prejuízo de serem adotadas as providências alvitradas pela secretaria, adotando-se as medidas consignadas no Acórdão que ora submeto à deliberação deste colegiado.
TCU, Sala das Sessões Ministro Luciano Brandão Alves de Souza, em 15 de abril de 2020.
AUGUSTO SHERMAN CAVALCANTI 
Relator